
```{r message=FALSE, warning=FALSE, include=FALSE}
#########################################################################################
#                        CREATION DES DONNEES UTILISEES DANS LES ANALYSE                #
#########################################################################################

#' Création des variables modifiables permettant de regénérer les analyses pour les autres SCoT ##############
liste_scot <- fr %>% as_tibble() %>% select(-geometry) %>% distinct(lib_scot)
choix_scot <- "SCoT de la MEL"
choix_dept <- "59"

# restriction du perimetre des 2 SF au département choisi) choix_dept=59
frdept <- fr %>% filter(IDDEP==choix_dept)
frdept_carr <- fr_carr %>% filter(IDDEP==choix_dept)

# création des jointures data et data2 avec le SF restreint ##################################################
# en version avec le SF pour avoir des cartos
dcomdept_sf <- left_join(frdept, data_nat, by=c("IDCOM"="idcom"))
d2comdept_sf<- left_join(frdept, data2_nat, by=c("IDCOM"="idcom"))
# et en version tibble sans geometry pour aller plus vite dans les calculs et
# ne pas avoir à supprimer la geometry dans les manipulations
dcomdept_ti <- dcomdept_sf %>% as_tibble() %>% select(-geometry)
d2comdept_ti <- d2comdept_sf %>% as_tibble() %>% select(-geometry)

# création des jointures données de synthèses  et référentiels avec le SF restreint ##########################
# en version avec le SF pour avoir des cartos
dcomdept_ref_sf <- frdept %>% left_join(referentiel_nat, by=c("IDCOM"="idcom"))
# et en version tibble sans geometry pour aller plus vite dans les calculs et
# ne pas avoir à supprimer la geometry dans les manipulations
dcomdept_ref_ti <- dcomdept_ref_sf %>% as_tibble() %>% select(-geometry)


# La même chose mais avec les données arroyées ---- ###############################################################
dcarrdept_sf  <- left_join(frdept_carr,data_carr_nat,by=c("idcarreau"="idcarreau"))
d2carrdept_sf <- left_join(frdept_carr,data2_carr_nat,by=c("idcarreau"="idcarreau"))
dcarrdept_ti <- dcarrdept_sf %>% as_tibble() %>% select(-geometry)
d2carrdept_ti <- d2carrdept_sf %>% as_tibble() %>% select(-geometry)
dcarrdept_ref_sf <- left_join(frdept_carr,referentiel_carr_nat,by=c("idcarreau"="idcarreau"))
dcarrdept_ref_ti <- dcarrdept_ref_sf %>% as_tibble() %>% select(-geometry)

#suppression des données initiales pour plus de lisibilité####################################################
# rm(data_carr_nat,data_nat,data2_carr_nat,data2_nat,fr,fr_carr,referentiel_carr_nat,referentiel_nat)

# Création des données pour un scot en particulier
# Création des données filtrées
dcomdept_ref_sf_scot <- dcomdept_ref_sf %>% filter(lib_scot==choix_scot)
dcomdept_sf_scot <- dcomdept_sf  %>% filter(lib_scot==choix_scot)
d2comdept_sf_scot <- d2comdept_sf %>% filter(lib_scot==choix_scot)
dcarrdept_sf_scot <- dcarrdept_sf %>% filter(lib_scot==choix_scot)
d2carrdept_sf_scot <- d2carrdept_sf %>% filter(lib_scot==choix_scot)
dcarrdept_ref_sf_scot <- dcarrdept_ref_sf %>% filter(lib_scot==choix_scot)

# les versions tibbles
dcomdept_ref_ti_scot <- dcomdept_ref_sf_scot %>% as_tibble() %>% select(-geometry)
dcomdept_ti_scot <- dcomdept_sf_scot %>% as_tibble() %>% select(-geometry)
d2comdept_ti_scot <- d2comdept_sf_scot %>% as_tibble() %>% select(-geometry)
dcarrdept_ti_scot <- dcarrdept_sf_scot %>% as_tibble() %>% select(-geometry)
d2carrdept_ti_scot <- d2carrdept_sf_scot %>% as_tibble() %>% select(-geometry)
dcarrdept_ref_ti_scot <- dcarrdept_ref_sf_scot %>% as_tibble() %>% select(-geometry)

# création des données d'efficacité d'artifcialisation
# maille epci
efficacite_artif_epci <- dcomdept_ref_ti_scot %>% 
  group_by(EPCI20TXT) %>%
  summarise(hamenhab = sum(arthab1217/10000, na.rm = TRUE)/sum(men1217, na.rm = TRUE),
            haempact = sum(artact1217/10000, na.rm = TRUE)/sum(emp1217, na.rm = TRUE),
            menhahab = sum(men1217, na.rm = TRUE)/sum(arthab1217/10000, na.rm = TRUE),
            emphaact = sum(emp1217, na.rm = TRUE)/sum(artact1217/10000, na.rm = TRUE),
            pop=sum(pop17,na.rm=T),
            men=sum(men17,na.rm=T),
            emp=sum(emp17,na.rm=T),
            art=sum(nafart1217,na.rm=T)) %>% 
  arrange(desc(menhahab)) %>% mutate(r_men=row_number()) %>% 
  arrange(desc(emphaact)) %>% mutate(r_emp=row_number())

# maille aav
efficacite_artif_AAV <- dcomdept_ref_ti_scot %>% 
  group_by(LIBAAV2020) %>%
  summarise(hamenhab = sum(arthab1217/10000, na.rm = TRUE)/sum(men1217, na.rm = TRUE),
            haempact = sum(artact1217/10000, na.rm = TRUE)/sum(emp1217, na.rm = TRUE),
            menhahab = sum(men1217, na.rm = TRUE)/sum(arthab1217/10000, na.rm = TRUE),
            emphaact = sum(emp1217, na.rm = TRUE)/sum(artact1217/10000, na.rm = TRUE),
            pop=sum(pop17,na.rm=T),
            men=sum(men17,na.rm=T),
            emp=sum(emp17,na.rm=T),
            art=sum(nafart1217,na.rm=T)) %>% 
  arrange(desc(menhahab)) %>% mutate(r_men=row_number()) %>% 
  arrange(desc(emphaact)) %>% mutate(r_emp=row_number())

# maille aav mais avec distinction en fonction du type de communes
efficacite_artif_AAV_cat <- dcomdept_ref_ti_scot %>% 
  group_by(LIBAAV2020, LIB_CATEAAV2020) %>%
  summarise(hamenhab = sum(arthab1217/10000, na.rm = TRUE)/sum(men1217, na.rm = TRUE),
            haempact = sum(artact1217/10000, na.rm = TRUE)/sum(emp1217, na.rm = TRUE),
            menhahab = sum(men1217, na.rm = TRUE)/sum(arthab1217/10000, na.rm = TRUE),
            emphaact = sum(emp1217, na.rm = TRUE)/sum(artact1217/10000, na.rm = TRUE),
            pop=sum(pop17,na.rm=T),
            men=sum(men17,na.rm=T),
            emp=sum(emp17,na.rm=T),
            art=sum(nafart1217,na.rm=T)) %>% 
  arrange(desc(menhahab)) %>% mutate(r_men=row_number()) %>% 
  arrange(desc(emphaact)) %>% mutate(r_emp=row_number())

efficacite_artif_AAV_cat <- dcomdept_ref_sf_scot %>% 
  group_by(LIBAAV2020, LIB_CATEAAV2020) %>%
  summarise(hamenhab = sum(arthab1217/10000, na.rm = TRUE)/sum(men1217, na.rm = TRUE),
            haempact = sum(artact1217/10000, na.rm = TRUE)/sum(emp1217, na.rm = TRUE),
            menhahab = sum(men1217, na.rm = TRUE)/sum(arthab1217/10000, na.rm = TRUE),
            emphaact = sum(emp1217, na.rm = TRUE)/sum(artact1217/10000, na.rm = TRUE),
            pop=sum(pop17,na.rm=T),
            men=sum(men17,na.rm=T),
            emp=sum(emp17,na.rm=T),
            art=sum(nafart1217,na.rm=T)) %>% 
  arrange(desc(menhahab)) %>% mutate(r_men=row_number()) %>% 
  arrange(desc(emphaact)) %>% mutate(r_emp=row_number())


# maille communale mais en incluant les epci pour pouvoir quand même faire la distinction avec les couleurs par exemple
efficacite_artif_com <- dcomdept_ref_ti_scot %>% 
  group_by(EPCI20TXT ,IDCOMTXT,LIB_CATEAAV2020) %>%
  summarise(hamenhab = sum(arthab1217/10000, na.rm = TRUE)/sum(men1217, na.rm = TRUE),
            haempact = sum(artact1217/10000, na.rm = TRUE)/sum(emp1217, na.rm = TRUE),
            menhahab = sum(men1217, na.rm = TRUE)/sum(arthab1217/10000, na.rm = TRUE),
            emphaact = sum(emp1217, na.rm = TRUE)/sum(artact1217/10000, na.rm = TRUE),
            pop=sum(pop17,na.rm=T),
            men=sum(men17,na.rm=T),
            emp=sum(emp17,na.rm=T),
            art=sum(nafart1217,na.rm=T),
            art_act = sum(artact1217/10000, na.rm = TRUE),
            art_hab = sum(arthab1217/10000, na.rm = TRUE)) %>% 
  arrange(desc(menhahab)) %>% mutate(r_men=row_number()) %>% 
  arrange(desc(emphaact)) %>% mutate(r_emp=row_number())

efficacite_artif_com <- dcomdept_ref_sf_scot %>% 
  group_by(EPCI20TXT ,IDCOMTXT,LIB_CATEAAV2020) %>%
  summarise(hamenhab = sum(arthab1217/10000, na.rm = TRUE)/sum(men1217, na.rm = TRUE),
            haempact = sum(artact1217/10000, na.rm = TRUE)/sum(emp1217, na.rm = TRUE),
            menhahab = sum(men1217, na.rm = TRUE)/sum(arthab1217/10000, na.rm = TRUE),
            emphaact = sum(emp1217, na.rm = TRUE)/sum(artact1217/10000, na.rm = TRUE),
            pop=sum(pop17,na.rm=T),
            men=sum(men17,na.rm=T),
            emp=sum(emp17,na.rm=T),
            art=sum(nafart1217,na.rm=T),
            art_act = sum(artact1217/10000, na.rm = TRUE),
            art_hab = sum(arthab1217/10000, na.rm = TRUE)) %>% 
  arrange(desc(menhahab)) %>% mutate(r_men=row_number()) %>% 
  arrange(desc(emphaact)) %>% mutate(r_emp=row_number())


# Création des données fusionnées pour la France entière
dcom_ref_sf <- fr %>% left_join(referentiel_nat, by=c("IDCOM"="idcom"))
dcom_ref_ti <- dcom_ref_sf %>% as_tibble() %>% select(-geometry)
dcom_sf <- fr %>% left_join(data2_nat,by=c("IDCOM"="idcom"))
dcom_ti <- dcom_sf %>% as_tibble() %>% select(-geometry)

```

```{r echo=FALSE, message=FALSE, warning=FALSE}
input_summarise <- function (x) {
  summarise(
    x,
    pop_2012 = sum(pop12, na.rm = T),
    pop_2017 = sum(pop17, na.rm = T),
    pop_1217 = sum(pop1217, na.rm = T),
    popn_2012 = 100,
    popn_2017 = (pop_2017 * popn_2012) / pop_2012,
    emp_2012 = sum(emp12, na.rm = T),
    emp_2017 = sum(emp17, na.rm = T),
    emp_1217 = sum(emp1217, na.rm = T),
    empn_2012 = 100,
    empn_2017 = (emp_2017 * empn_2012) / emp_2012,
    men_2012 = sum(men12, na.rm = T),
    men_2017 = sum(men17, na.rm = T),
    men_1217 = sum(men1217, na.rm = T),
    menn_2012 = 100,
    menn_2017 = (men_2017 * menn_2012) / men_2012,
    partart_2012 = sum(partart12, na.rm = T),
    partart_2017 = sum(partart18, na.rm = T),
    arthab_1217 = sum(arthab1217, na.rm = T),
    artact_1217 = sum(artact1217, na.rm = T),
    artn_2012 = 100,
    artn_2017 = (partart_2017 * artn_2012) / partart_2012
  ) %>%
    pivot_longer(cols = pop_2012:artn_2017,
                 names_to = "data",
                 values_to = "valeur") %>%
    separate(data, into = c("data", "annee")) %>%
    
    filter(data %in% c("popn", "menn", "empn", "artn")) %>%
    mutate( data =
      case_when(
        data == "popn" ~ "Population",
        data == "empn" ~ "Emplois",
        data == "menn" ~ "Ménages",
        data == "artn" ~ "Artificialisation"
      )
    ) %>%
    mutate(annee = as.Date(paste0(annee), "%Y"))
}  
  
input_summarise_plot <- function(x) {
  ggplot(x) +
    aes(x = year(annee),
        y = valeur / 100,
        color = data) +
    geom_line() +
    theme_minimal() +
    theme(legend.position = "none") +
    labs(x = "",
         y = "Evolution en base 100",
         title = "Evolution des indicateurs entre 2012 et 2017") +
    guides(color = guide_legend(title = "Indicateurs noramlisés")) +
    scale_y_continuous(labels = scales::percent) +
    geom_label_repel(
      data = x %>% filter(year(annee) == max(year(annee))),
      aes(label = data),
      nudge_x = 1,
      na.rm = TRUE
    )
  # geom_dl(aes(label = data), method = list(dl.trans(x = x + 0.2), "last.points", cex = 0.8)) +
  # theme(plot.margin = unit(c(1,5,1,1), "lines"))
  
}

```


\newpage

# Analyse de la dynamique d'artificialisation du `r choix_scot`

\newpage

## Points clés à l'échelle du SCoT

La dynamique d'artificialisation du SCOT dans son ensemble et au regard du reste du département a déjà été traitée dans la partie 1-2.
Le `r choix_scot` se caractérise par :

-   1517 Ha artificialisés, soit plus de 28% des surfaces artificialisées du département (de loin le SCOT le plus consommateur de foncier, Valenciennes, classée en 2^e^ position a artificialisé 861 Ha);
-   911 Ha ont été artificialisés à destination de l'habitat, soit 66% ;
-   479 Ha l'ont été à destination de l'activité, soit 34% ;
-   Le rapport de force entre artificialisation liée à l'habitat et à l'activité est dans la moyenne départementale (qui est de 66/33) ;
-   L'artificialisation est en baisse importante sur l'ensemble de la période 2009-2018 en ce qui concerne l'habitat et l'activité (respectivement -30% et -58% par rapport à 2009) ;
-   Le `r choix_scot` n'a artificialisé proportionnellement moins (60%) que son poids relatif démographique départemental ;
-   L'artificialisation médiane du SCoT est de 7,7Ha par commune entre 2009 et 2018, contre 4,8 Ha au niveau départemental (il s'agit d'une des médianes les plus élevées) ;
-   Le `r choix_scot` dispose d'un écart inter-quartile assez étalé, indiquant ainsi une hétérogénéité dans les dynamiques communales ;
-   Le SCOT connaît une dynamique d'évolution résidentielle et économique (hausse des emplois et des ménages) ;
-   L'artificialisation en matière d'activité est la plus élevée du département ;
-   Le `r choix_scot` artificialise de l'ordre de 2 fois moins que son poids relatif en matière d'emplois, ainsi que son poids relatif en ménages ;
-   La MEL représente plus de la majorité des emplois du Nord pour moins de 30% de l'artificialisation ;
-   Pour chaque hectare artificialisé à destination de l'activité sur la période 2012-2017, le `r choix_scot` a gagné 38 emplois (seul taux positif élevé du département) ;
-   Le SCOT se classe en 1^ère^ position en termes d'artificialisation en matière d'habitat. La surface consommée en matière d'habitat est supérieure à celle des surfaces consommées toutes destination confondues par les autres SCOT ;
-   Pour chaque hectare artificialisé à destination de l'habitat sur la période 2012-2017, le `r choix_scot` a connu un gain de 44 ménages (soit le taux le plus élevé, très loin devant le SCOT de Valenciennes avec +15 ménages/hectare).

L'objectif de cette partie est d'observer et de comprendre en détails les dynamiques et évolutions au sein du SCOT.
Pour cela on procédera selon une méthodologie commune pour l'ensemble des territoires.

Tout d'abord, nous observerons les principales valeurs selon le prisme des EPCI, puis selon la maille des aires d'attractions des villes - simples et détaillées - et enfin à l'échelle communale avec, pour un nombre limité de cas un zoom à l'échelle infra-communale.

\newpage

## Comment les communes artificialisent-elles leur territoire ?

### A l'échelle des intercommunalités

#### Répartition de l'artificialisation par EPCI

Ce premier graphique met en avant la surface artificialisée par chaque EPCI sur la période 2009-2018.

```{r echo=FALSE, message=FALSE, warning=FALSE}
# artificialisation cumulée par scot ###########################################
# totale
dcomdept_ref_ti_scot %>% 
  group_by(EPCI20TXT) %>% 
  summarise(artif=sum(nafart0919,na.rm=T)/10000) %>% 
  ggplot()+
  aes(x = EPCI20TXT, y=artif, fill = EPCI20TXT)+
  geom_col()+
  theme_minimal()+
  theme(legend.position = "none") + 
  theme(legend.direction = "horizontal") +
  scale_y_continuous(labels = function(x) format(x, big.mark = " ", scientific = FALSE))+
  geom_text(aes(label = round(artif,digits = 0)),
            #position = position_stack(0.95),
            vjust=1.5, size=3, color="white")+
  labs(x = "",
      y = "Ha artificialisés",
      title = "Artificialisation cumulée entre 2009 et 2018",
      subtitle = "pour les EPCI du SCoT",
      caption = "Source : CEREMA, Traitement : DDTM 59",
      fill = "")+
         theme(axis.text = element_text(size = 7))

         
  


```

Les EPCI du `r choix_scot` ont des bilans d'artificialisation très contrastés : La MEL a artificialisé plus de deux tiers des surfaces (`r round(1062/(1062+455) *100 , digits = 0)`%) contre `r 100 - round(1062/(1062+455) *100 , digits = 0)`% pour la CC de la Pévèle-Carembault.

Ce déséquilibre est bien entendu lié à la taille respective des EPCI ainsi que de leur population et tissus économiques propres.

#### Proportionnellement à la taille de la population

Une autre approche peut consister à analyser la part relative de la surface artificialisée dans le SCoT au regard de la part de la population.
*Si un territoire représente 30% de la population départementale, on pourrait penser qu'il doit représenter le même ordre de grandeur en matière d'artificialisation.*

La figure ci-dessous met cette approche en avant au regard de la population :

```{r echo=FALSE, message=FALSE, warning=FALSE}
dcomdept_ref_ti %>%
  filter(! EPCI20TXT %in% c("CA de la Porte du Hainaut")) %>% 
  filter(IDDEP == choix_dept) %>%
  filter(lib_scot == choix_scot) %>%
  group_by(lib_scot) %>%
  mutate(
    population = pop17 / sum(pop17, na.rm = T),
    artificialisation = nafart0919 / sum(nafart0919, na.rm = T)
  ) %>%
  pivot_longer(
    cols = c("population", "artificialisation"),
    names_to = "type",
    values_to = "part"
  ) %>%
  group_by(EPCI20TXT, type) %>%
  summarise(part = sum(part, na.rm = T)) %>%
  ggplot() +
  aes(x = EPCI20TXT, fill = type, y = part) +
  geom_col(position = "dodge") +
  scale_y_continuous(labels = scales::percent) +
  coord_flip() +
  geom_text(
    aes(label = round(part * 100, digits = 0)),
    vjust = 0.5,
    hjust = 1.5,
    size = 3,
    color = "white",
    position = position_dodge(width = 1)
  ) +
  labs(
    x = "",
    y = "Part en %",
    title = "Quels sont les territoires qui participent le plus à l'artificialisation",
    subtitle = "proportionnellement à leur poids démographique ?",
    caption = "source : CEREMA, Traitement : DDTM 59"
  ) +
  theme(legend.position = "bottom") +
  guides(fill = guide_legend(title = "Type de poids")) +
  theme_minimal() +
  theme(plot.title = element_text(hjust = 0.8))+
  theme(plot.subtitle = element_text(hjust = .7))
```

On note que la MEL (territoire le plus peuplé) a artificialisé proportionnellement moins que son poids démographique (92% contre 70%).
À l'inverse, la CCPC a connu une artificialisation très forte au regard de sa population : **la CCPC a artificialisé 4 fois plus que son poids démographique**.

#### Comparaison des évolutions relatives

Avant d'analyser finement les différentes flux d'artificialisation du SCOT, il est intéressant de comparer les évolutions relatives de la population, des ménages et de l'emploi au regard de l'évolution de l'artificialisation.

Le graphique ci-après reprend les données mentionnées pour le SCOT pour les années 2012 et 2017 permettant ainsi de comparer les évolutions en base 100.
*NB : les années 2013 à 2016 ne sont pas représentées dans la figure. Les données ont donc probablement variée selon une dynamique non linéaire durant cette période. Cette absence de données ne remet toutefois pas en cause les enseignements exploitables de cette comparaison.*

**Attention : Ces éléments sont à prendre avec précaution car, à la différence du reste du document, ces données liées à l'artificialisation proviennent d'une autre source : Corine Land Cover. En effet, les données CEREMA ne concernent que les flux d'artificialisation. Il n'est donc pas possible d'évaluer l'évolution du stock initial.**

```{r echo=FALSE, message=FALSE, warning=FALSE}
dcom_ref_ti %>%
  group_by(lib_scot) %>%
  filter(lib_scot == choix_scot) %>%
  input_summarise() %>%
  input_summarise_plot() +
  labs(subtitle = choix_scot)+
  labs(caption = "Sources : Données INSEE et CLC")
```

On constate alors que l'artificialisation sur le territoire du `r choix_scot` progresse moins vite que les ménages, la population, mais plus vite que l'emploi.

Il s'agit de la situation à l'échelle du SCoT.
Ces indicateurs varient toutefois d'un EPCI à l'autre comme l'illustre la figure suivante :

```{r echo=FALSE, message=FALSE, warning=FALSE}
dcom_ref_ti %>%
  filter(! EPCI20TXT %in% c("CA de la Porte du Hainaut")) %>% 
  group_by(lib_scot,EPCI20TXT) %>%
  filter(lib_scot == choix_scot) %>%
  input_summarise() %>%
  input_summarise_plot() +
  labs(subtitle = choix_scot)+
  facet_wrap(vars(EPCI20TXT))+
  labs(caption = "Sources : Données INSEE et CLC")
```

On note une divergence entre la CCPC et la MEL qui connaît une artificialisation inférieure à l'évolution de l'ensemble des indicateurs.

#### Évolution temporelle de l'artificialisation

Afin de mieux appréhender ces dynamiques, il est nécessaire de regarder l'évolution de ce flux d'artificialisation sur la période disponible (2009-2018).

```{r echo=FALSE, message=FALSE, warning=FALSE}
# évolutions annuelles
d2comdept_ti_scot %>% 
  filter(! EPCI20TXT %in% c("CA de la Porte du Hainaut")) %>% 
  filter(destination %in% c("Activité","Habitat")) %>% 
  group_by(EPCI20TXT,annee=year(annee1)) %>% 
  summarise(valeur = sum(valeur,na.rm=T)) %>% 
  ggplot()+
  aes(x = annee, y=valeur/10000,color=EPCI20TXT,fill=EPCI20TXT)+
  geom_area(size=1)+
  facet_wrap(vars(EPCI20TXT))+
  theme_minimal()+
  theme(legend.position = "none") + 
  guides(color = guide_legend(title = "Destination"))+
  theme(legend.direction = "horizontal") +
  labs(caption = "Source : CEREMA, Retraitement : DDTM 59",
       x="",
       y="Ha artificialisés",
       title = "Evolution annuelle de l'artificialisation",
       subtitle = "pour les EPCI du SCoT")
```

Le graphique ci-dessus reprend donc l'évolution de l'artificialisation pour chaque EPCI.

Ces graphiques mettent en avant de nouvelles informations :

-   On retrouve les rapports de forces décrits dans la première figure.
-   Le flux d'artificialisation de la MEL a fortement baissé durant les 10 dernières années ;
-   Le rythme d'artificialisation de la CCPC bien que très variable a plutôt tendance à augmenter ;
-   On constate également de grandes disparités annuelles quant à l'évolution du flux.

#### Une baisse du rythme, mais une augmentation qui s'accumule

Il est souvent réducteur de ne prendre en considération que l'évolution du flux d'artificialisation sans considérer qu'il s'agit de la création d'un stock.
Même si l'artificialisation pour le département du Nord a baissée, le volume totale de surfaces artificielles a quant à lui augmenté.

L'objectif du *"Zéro Artificialisation Nette"* implique donc un flux nul dès que possible afin de ne pas continuer indéfiniment à augmenter la part des surfaces artificielles du territoire.
Le diagramme suivant qui reprend les données précédentes à la différence qu'il s'agit dans ce cas d'une représentation de l'artificialisation cumulée dans le temps.

```{r echo=FALSE, message=FALSE, warning=FALSE}
# diagramme geom_line mais en cumulé
d2comdept_ti_scot %>%
  filter(! EPCI20TXT %in% c("CA de la Porte du Hainaut")) %>% 
  group_by(EPCI20TXT,annee=year(annee1)) %>% 
  summarise(valeur=sum(valeur/10000,na.rm=T)) %>% 
  mutate(valeur_cumulee=cumsum(valeur)) %>% 
  ggplot()+
  aes(x = annee, y=valeur_cumulee, fill = EPCI20TXT)+
  geom_area()+
  facet_wrap(vars(EPCI20TXT))+
  labs(x = "",
      y = "Ha artificialisés",
      title = "Artificialisation cumulée entre 2009 et 2018",
      subtitle = "pour les départements les plus consommateurs de foncier",
      caption = "Source : CEREMA, Traitement : DDTM 59",
      fill = "")+
 theme_minimal()+
 theme(legend.position = "none")+
  guides(color = guide_legend(title = "Destination")) +
  theme(axis.text = element_text(size = 7))+
    scale_y_continuous(labels = function(x) format(x, big.mark = " ", scientific = FALSE))


```

#### Une diversité des dynamiques communales

Pour mieux appréhender les différences entre les EPCI, on peut regarder l'artificialisation d'un point de vue statistique, afin de déceler les distributions de l'artificialisation au sein des EPCI.

Le graphique ci-dessous reprend donc l'artificialisation pour chaque commune de chaque EPCI entre 2009 et 2018 dans une boite à moustaches plus évoluée.
Cette dernière permettant de visualiser l'ensemble des communes de chaque EPCI par des cercles situés à la hauteur de leur artificialisation respective et la forme courbe représentant la distribution des valeurs d'artificialisation.

```{r echo=FALSE, message=FALSE, warning=FALSE }
dcomdept_ref_ti_scot %>% 
    filter(! EPCI20TXT %in% c("CA de la Porte du Hainaut")) %>% 
  # group_by(EPCI20TXT) %>% summarise(mean(nafart0919/10000))
  ggplot()+
  aes(x = EPCI20TXT, y=nafart0919/10000, fill = EPCI20TXT)+
  ggpirate::geom_pirate()+
  theme_minimal()+
  theme(legend.position = "none") + 
  theme(legend.direction = "horizontal") +
  labs(x = "",
       y = "Surface communale artificialisée en Ha",
       title = "Répartition des surfaces communales artificialisées",
       subtitle = "pour les EPCI du SCoT",
       caption = "Années : 2009-2018, Source : CEREMA, Traitement : DDTM 59",
       fill = "")+
         theme(axis.text = element_text(size = 7))

```

```{r include=FALSE}
dcomdept_ref_ti_scot %>% 
    filter(! EPCI20TXT %in% c("CA de la Porte du Hainaut")) %>% 
  group_by(EPCI20TXT) %>% 
  summarise(med =median(nafart0919,na.rm = T)/10000,
            mean = mean(nafart0919,na.rm = T)/10000)
```

On constate alors que les écarts de tendances entre EPCI également faibles.
Chaque EPCI a artificialisé près de 12 Ha par commune en moyenne.

L'écart inter-quartile est du même ordre de grandeur également, même si l'on constate une disparité plus importante pour les communes de la CCPC.

On note également que la MEL possède plus de communes ayant connu des artificialisations sortant des tendances avec des valeurs extrêmes également plus importantes.

### A l'échelle des Aires d'attractions des villes

L'ensemble des ces analyses peut être réalisé à une échelle probablement plus à même de prendre en compte les subtilités liées aux types de dynamiques des communes.
Le zonage en **Aires d'Attractions des Villes** qui a été élaborée par l'INSEE en 2020 permet de mieux appréhender les dynamiques en regroupant les communes selon la méthodologie suivante :

*L'aire d'attraction d'une ville est l'ensemble de communes, d'un seul tenant et sans enclave, constitué d'un pôle de population et d'emploi et d'une couronne qui rassemble les communes dont au moins 15 % des actifs travaillent dans le pôle. Les aires sont classées suivant le nombre total d'habitants de l'aire. Les principaux seuils retenus sont : 700 000 habitants, 200 000 habitants et 50 000 habitants. Les aires dont le pôle est situé à l'étranger sont classées dans la catégorie correspondant à leur population totale (française et étrangère).*

La typologie est la suivante :

-   **Le pôle de l'aire d'attraction d'une ville** est l'ensemble de communes contiguës déterminé principalement à partir de critères de densité et de population totale, suivant une méthodologie cohérente avec celle de la grille communale de densité.
    Un seuil d'emplois est ajouté de façon à éviter que des communes essentiellement résidentielles, comportant peu d'emplois, soient considérées comme des pôles.

-   **La commune-centre** est la commune la plus peuplée du pôle de l'aire d'attraction d'une ville.

-   **La couronne** de l'aire d'attraction d'une ville est l'ensemble des communes de l'aire d'attraction d'une ville à l'exclusion de son pôle.
    Ce sont des communes dont au moins 15 % des actifs résidents travaillent dans le pôle de l'aire et qui ne sont pas déjà attirées par un pôle de niveau plus élevé d'une autre aire.

-   Une **commune hors attraction des villes** est une commune située hors des pôles et hors des couronnes des aires d'attraction des villes.

Le carte suivante illustre les différentes aires du `r choix_scot` :

```{r echo=FALSE, message=FALSE, warning=FALSE}
dcomdept_ref_sf_scot %>% 
  group_by(lib_aav2020) %>% 
  summarise() %>% 
  tm_shape()+
  tm_fill(col="lib_aav2020", title = "")+
  tm_borders()+
  tm_text(text = "lib_aav2020",size=0.7)+
  tm_layout(frame = F,
            main.title = paste("Aires d'Attractions des Villes","\n pour le",choix_scot),
            main.title.position = "center",
            legend.outside = T)+
  tm_credits("Année : 2020, \nSource : INSEE,\nRetraitement : DDTM 59",position = c("left","bottom"),size = 0.4)
```

**Au regard de la situation très particulière du `r choix_scot` qui ne comporte que des communes se trouvant dans l'aire d'attraction de Lille et à la différence des autres SCOT du département, les chapitres de cette partie concernant l'analyse des différences entre les aires ne seront donc pas traités.**

```{r echo=FALSE, message=FALSE, warning=FALSE }
dcomdept_ref_ti_scot %>% 
  group_by(Aire = lib_aav2020) %>% 
    summarise('Nb de communes'=n(),
            'population en 2017' = sum(pop17, na.rm = T),
           # 'évolution pop 2012-2017' = sum(pop1217, na.rm = T),
            'pop 12-17 (%)' = round((sum(pop17, na.rm = T) - sum(pop12, na.rm = T)) / sum(pop17,na.rm = T) * 100, digits = 1),
            'ménages en 2017' = sum(men17, na.rm = T),
           # 'évolution men 2012-2017' = sum(men1217, na.rm = T),
            'men 12-17 (%)' = round((sum(men17, na.rm = T) - sum(men12, na.rm = T)) / sum(men17,na.rm = T) * 100, digits = 1),
            
            'emplois en 2017' = sum(emp17, na.rm = T),
         #   'évolution emp 2012-2017' = sum(emp1217, na.rm = T),
            'emp 12-17 (%)' = round((sum(emp17, na.rm = T) - sum(emp12, na.rm = T)) / sum(emp17,na.rm = T) * 100, digits = 1),
            
            'Artificialisée entre 2009 et 2018 en Ha' = round(sum(nafart0919 / 10000, na.rm = T), digits = 0)

  ) %>%
    arrange(desc(`population en 2017`)) %>% 
  tableau()
# 
#   kable(format = "pipe",format.args = list(decimal.mark = ',', big.mark = " ")) %>% 
#   kable_styling("hover", full_width = F) 

```

```{r echo=FALSE, message=FALSE, warning=FALSE}
dcomdept_ref_sf_scot %>% 
  tm_shape()+
  tm_fill(col="LIB_CATEAAV2020",title = "Types de communes",palette = "Pastel1")+
  tm_borders()+
  dcomdept_ref_sf_scot %>% filter(LIB_CATEAAV2020=="Commune-centre") %>% 
  tm_shape()+
  tm_text(text = "IDCOMTXT",size = 0.7)+
  dcomdept_ref_sf_scot %>% 
  group_by(lib_aav2020) %>% 
  summarise() %>% 
  tm_shape()+
  tm_borders(lwd = 1.5,col = "white")+
  dcomdept_ref_sf_scot %>% 
  group_by(lib_scot) %>% 
  summarise() %>% 
  tm_shape()+
  tm_borders(lwd = 1.5,col = "black")+
tm_layout(frame = F,
          main.title = "Aire d'attractions des villes détaillées",
          main.title.position = "center",
          legend.outside = T)+
  tm_credits("Année : 2020, \nSource : CEREMA,\nRetraitement : DDTM 59",position = c("left","bottom"),size = 0.4)
```

On peut considérer que chaque commune au sein d'une catégorie de communes a probablement une configuration plus proche de ses semblables, que des autres communes de son aire d'attraction.

##### Artificialisation totale entre 2009 et 2018

Pour mieux appréhender les différences au sein du SCoT, on peut observer l'artificialisation d'un point de vue statistique, afin de déceler les distributions de l'artificialisation communales entre chaque aire d'attraction.

Le graphique ci-dessous reprend donc l'artificialisation pour chaque commune du SCOT entre 2009 et 2018 dans une boite à moustaches, classée par médianes décroissantes.

```{r echo=FALSE, message=FALSE, warning=FALSE}
dcomdept_ref_ti_scot %>% mutate(v=nafart0919/10000) %>% 
  ggplot()+
  aes(x = fct_reorder(LIB_CATEAAV2020,v,median), y=v, fill = LIB_CATEAAV2020)+
  geom_boxplot()+
  coord_flip()+
  theme_minimal()+
  theme(legend.position = "none") + 
  theme(legend.direction = "horizontal") +
  labs(caption = "Source : CEREMA, Retraitement : DDTM 59",
       y="Ha artificialisés",
       x="",
       title = "Réparititions des surfaces communales artificialisées")+
  geom_text_repel(aes(label=IDCOMTXT), size=3,max.overlaps = 7)
```

```{r include=FALSE}
dcomdept_ref_ti_scot %>% 
  group_by(LIB_CATEAAV2020) %>% 
  summarise(med =median(nafart0919,na.rm = T)/10000,
            mean = mean(nafart0919,na.rm = T)/10000)
```

Ce graphique permet de faire ressortir les tendances suivantes :

-   On voit émerger un gradient d'artificialisation partant du centre vers les communes de la couronne : plus on s'éloigne du centre, moins statistiquement les communes artificialisent ;
-   La commune-centre artificialise plus que le reste des autres types de communes du territoire (16,5 Ha) ;
-   Les communes des pôles autre que la commune-centre connaissent une forte disparité quant à leur taux d'artificialisation ;
-   Quelques communes *exceptions* dans les catégories "pôle" et "couronne" artificialisent beaucoup plus que la tendance observée pour leur type.

### A l'échelle communale

#### Cartographie de l'artificialisation

La carte ci-dessous permet de localiser les secteurs où les espaces naturels, agricoles et forestiers ont fait l'objet d'artificialisation.

```{r echo=FALSE, message=FALSE, warning=FALSE}

dcomdept_ref_sf_scot %>% 
  group_by(lib_scot) %>% 
  summarise() %>% 
  tm_shape()+
  tm_borders(lwd = 1.5,col = "black")+
  # dcomdept_ref_sf_scot %>% filter(LIB_CATEAAV2020=="Commune-centre") %>% 
  # tm_shape()+
  # tm_borders(col="black",lwd = 2)+
  dcomdept_ref_sf_scot %>% mutate(artif=round(nafart0919/10000),digits=0) %>%
  tm_shape()+
  tm_borders(col = "grey")+
  tm_bubbles(size = "artif",
             col = "artif",
             scale = 3,
             title.col="Artificialisation en Ha",
             legend.size.show = F,
             style="jenks")+
  tm_text("artif",size = 0.7)+
  
  tm_layout(main.title = paste0("Artificialisation communale entre 2009 et 2018\n",choix_scot),
            main.title.size = 1.2,
            main.title.fontface = "bold",
            main.title.position =  "center",
            frame = F,
            legend.position = c("left","bottom"),
            legend.outside = F)+
  tm_credits("Années : 2009-2018, \nSource : CEREMA,\nRetraitement : DDTM 59",position = c("right","bottom"),size = 0.4)
```

La cartographie permet de distinguer clairement des poches de communes ayant plus artificialisé que les autres, notamment pour les communes se trouvant au Sud,Sud-Est de Lille ainsi que quelques communes réparties sur le Nord en direction de Halluin et le long de l'A25.

#### Quelles sont les communes qui ont artificialisé plus que la médiane du SCoT ?

```{r echo=FALSE, message=FALSE, warning=FALSE}

med_art <- dcomdept_ref_sf_scot %>% 
  group_by(lib_scot) %>% 
  summarise(med_art=median(nafart0919,na.rm=T)/10000) %>% 
  pull(med_art)
```

Les communes du `r choix_scot` ont artificialisé en valeur médiane `r round(med_art,digits=1)`Ha sur la période 2009-2018.

La carte ci-dessous permet de représenter l'écart en Ha entre les valeurs communales et entre la valeur médiane du `r choix_scot`.

```{r echo=FALSE, message=FALSE, warning=FALSE}

# comparaison par rapport à la médiane epci par commune
dcomdept_ref_sf_scot %>% 
  group_by(lib_scot) %>% 
  mutate(med_art=median(nafart0919,na.rm=T),
         ec_nafart=round((nafart0919-med_art)/10000),digits=1) %>% 
  ungroup() %>% 
  select(IDCOMTXT,nafart0919, med_art,ec_nafart) %>% 
  tm_shape()+
  tm_fill(col="ec_nafart",palette = "RdBu",title = "Ecart en Ha",style = "jenks")+
  tm_borders()+
  tm_text(text = "IDCOMTXT",size = 0.5)+
  tm_layout(frame = F,
            main.title = "Ecart par rapport à l'artificialisation médiane du SCoT")+
  tm_credits("Années : 2009-2018, \nSource : CEREMA,\nRetraitement : DDTM 59",position = c("left","bottom"),size = 0.4)


med_art <- dcomdept_ref_sf_scot %>% 
  group_by(lib_scot) %>% 
  summarise(med_art=median(nafart0919,na.rm=T)/10000) %>% 
  pull(med_art)
```

#### Proportionnellement au poids démographique

Comme réalisé pour les EPCI, il est possible d'observer le poids de chaque commune en matière démographique au regard de son poids dans l'artificialisation du SCoT.

Le diagramme ci-dessous permet de mettre en avant cette analyse et fait ressortir les communes qui ont un rôle particulier dans cette répartition.

```{r echo=FALSE, message=FALSE, warning=FALSE}

dcomdept_ref_ti %>% 
  filter(IDDEP==choix_dept) %>% 
  filter(lib_scot==choix_scot) %>% 
  mutate(part_pop_scot = pop17/sum(pop17,na.rm=T),
         part_art_scot = nafart0919/sum(nafart0919,na.rm=T)) %>% 
  group_by(EPCI20TXT,IDCOMTXT) %>% 
  summarise(art=sum(part_art_scot,na.rm=T),
            pop=sum(part_pop_scot,na.rm=T)) %>% 
  ggplot()+
  aes(x=pop,y=art,color=EPCI20TXT)+
  geom_point()+
  geom_text_repel(aes(label=IDCOMTXT),size=3,max.overlaps = 10)+
  geom_abline(slope=1, intercept=0, color = "grey")+
  scale_y_continuous(labels = scales::percent)+
  scale_x_continuous(labels = scales::percent)+
  labs(x="Part de la population en %",
       y="Part de l'artificialisation en %",
       title = "Quels sont les territoires qui participent le plus à l'artificialisation",
       subtitle = "proportionnellement à leur poids démographique ?",
       caption = "source : CEREMA, Traitement : DDTM 59")+
  guides(fill = guide_legend(title = "Type de poids"))+
  theme_minimal()+
    guides(color = guide_legend(title = "",override.aes = aes(label = "")))+
    theme(legend.position = "bottom")

```

*La droite grise illustre le ratio 1 pour 1 : l'équilibre entre la poids démographique et le poids dans l'artificialisation.*

Le graphique met en avant plusieurs types de dynamiques :

-   Les communes les plus peuplées qui artificialisent moins que leur poids en population se trouvent à droite de la droite grisée. À titre d'exemple la ville de Lille représente plus de 18% de la population, mais seulement 1% de l'artificialisation ;
-   Les communes avec une faible population et une faible artificialisation ;
-   Les communes se trouvant dans la partie supérieure gauche comme Templeuve-en-Pévèle ou encore Annoeullin qui, bien que ne représentant pas une part importante de la population de l'arrondissement, ont artificialisé proportionnellement beaucoup plus. *L'analyse plus fine de l'artificialisation par type de destination permettra de comprendre s'il s'agit plutôt de territoires ayant une dynamique plutôt orientée vers l'activité* ;
-   On peut également noter les divergences de dynamiques pour des communes proches en matière de poids démographique, comme le couple Wambrechies/Lesquin qui, bien que représentant une part similaire de la population, n'ont pas artificialisé de la même manière : près de 3% pour Wambrechies contre plus de 4% pour Lesquin.

#### Quelles sont les communes clés de l'artificialisation ?

La cartographie et les différents diagrammes laissent penser que de nombreuses communes ne jouent pas un rôle majeur dans le phénomène d'artificialisation global.

**Cette absence de poids dans la part de l'artificialisation totale n'implique pas que les effets indirects causés par l'artificialisation diffuse sont à négliger.**

De nombreux effets négatifs notamment liés à l'effondrement de la biodiversité, aux dégradations de l'environnement, aux déplacements ou encore aux charges que doivent supporter ces communes de plus faibles tailles restent des points cruciaux quant à la bonne prise en compte des dynamiques de l'artificialisation.

```{r echo=FALSE, message=FALSE, warning=FALSE}
nb_communes_centile <- dcomdept_ref_ti_scot %>% 
  summarise(n=n()/20) %>%
  pull(n) %>%
  round(digits=0)
```

Le territoire a été découpé en groupe (quantiles) d'environ `r nb_communes_centile` communes, soit (1/20 du total de communes) en fonction de la superficie artificialisée durant la période 2009-2018.
On peut ensuite tracer le diagramme ci-dessous représentant la part de la surface artificialisée pour chaque quantile.

```{r echo=FALSE, message=FALSE, warning=FALSE}
dcomdept_ref_ti_scot %>% 
  mutate(centile = ntile(dcomdept_ref_ti_scot$nafart0919,20)) %>% 
  select(centile,nafart0919) %>% 
  arrange(desc(centile)) %>% 
  group_by(centile) %>% 
  summarise(artif=sum(nafart0919/10000,na.rm=T)) %>% 
  ungroup() %>% 
  mutate(r_artif=artif/sum(artif,na.rm=T)*100) %>% 
  ggplot()+
  aes(x=centile/0.2,y=r_artif)+
  geom_col()+
  geom_text(aes(label = round(r_artif,digits = 1)),
            #position = position_stack(0.95),
            vjust=1,
            size=3,
            color="white")+
  theme_minimal()+
  theme(legend.position = "none")+
  labs(x = "Quantiles des communes",
       y = "% de la surface totale artificialisée",
       title = "Distribution des communes",
       subtitle = "en fonction de leur contribution à l'artifcialisation totale",
       caption = "Années : 2009-2018, Source : CEREMA, Traitement : DDTM 59",
       fill = "")
```

```{r echo=FALSE, message=FALSE, warning=FALSE}
centile1920_t <- dcomdept_ref_ti_scot %>% 
  mutate(centile = ntile(dcomdept_ref_ti_scot$nafart0919,20)) %>% 
  select(centile,nafart0919) %>% 
  arrange(desc(centile)) %>% 
  group_by(centile) %>% 
  summarise(artif=sum(nafart0919/10000,na.rm=T)) %>% 
  ungroup() %>% 
  mutate(r_artif=artif/sum(artif,na.rm=T)*100) %>% 
  filter(centile>18) %>% 
  summarise(v = sum(r_artif)) %>% 
  pull(v) %>% 
  round(digits=0)

list_quantile1920_t <- dcomdept_ref_ti_scot %>% 
  mutate(centile = ntile(dcomdept_ref_ti_scot$nafart0919,20)) %>% 
  filter(centile>18) %>% 
  select(IDCOM,centile)
```

```{r echo=FALSE, message=FALSE, warning=FALSE}
tot_artif <- dcomdept_ref_ti_scot %>% summarise(v=sum(nafart0919/10000,na.rm=T)) %>% pull(v) %>% round(digits=0)
```

On peut alors noter que 10% des communes ont artificialisé près de `r dcomdept_ref_ti_scot %>% mutate(centile = ntile(dcomdept_ref_ti_scot$nafart0919,20)) %>%   select(centile,nafart0919) %>%  arrange(desc(centile)) %>%   group_by(centile) %>%  summarise(artif=sum(nafart0919/10000,na.rm=T)) %>%   ungroup() %>%  mutate(r_artif=artif/sum(artif,na.rm=T)*100) %>%   filter(centile>18) %>%   summarise(v = sum(r_artif)) %>%   pull(v) %>% round(digits=0)`% des espaces naturels, agricoles et forestiers consommés (`r tot_artif` Ha) ces 10 dernières années sur le territoire.

Le tableau suivant reprend la liste de ces communes :

```{r echo=FALSE, message=FALSE, warning=FALSE}
tab_top1920_t <- dcomdept_ref_ti_scot %>% 
  mutate(centile = ntile(dcomdept_ref_ti_scot$nafart0919,20)) %>% 
  select(EPCI20TXT,IDCOMTXT,nafart0919,centile) %>% 
  mutate(artif=round(nafart0919/10000,digits=0)) %>% 
  mutate(r_artif=round(artif/sum(artif,na.rm=T)*100,digits=1)) %>% 
  arrange(desc(r_artif)) %>% 
  filter(centile>18) %>% 
  select(-nafart0919,-centile) 

names(tab_top1920_t) <- c("EPCI", "Commune", "Ha artificialisés", "Part du SCoT")
tab_top1920_t %>% tableau() 

# kable(format = "pipe",
#   tab_top1920_t,
#   col.names = c("EPCI", "Commune", "Ha artificialisés", "Part du SCoT"),
#   format.args = list(decimal.mark = ',', big.mark = " ")
# )%>% 
#   kable_styling("hover", full_width = F) 

```

#### Répartition des communes en fonction de leur artificialisation

Une autre approche consiste à savoir combien de communes ont artificialisé plus d'une surface donnée.

Le graphique ci-dessous appelé *fonction de répartition empirique* permet de connaître pour un seuil désiré, le pourcentage de communes se trouvant de chaque côté de ce dernier.

On peut par exemple noter que 25% des communes du `r choix_scot` ont artificialisé plus de 15 Ha sur la période 2009-2018.

```{r echo=FALSE, message=FALSE, warning=FALSE}
dcomdept_ref_ti_scot %>% 
  ggplot()+
  aes(x=nafart0919/10000)+
  stat_ecdf(geom = "step")+
  theme_minimal()+
  theme(legend.position = "none")+
  labs(x = "Ha artificialisés par commune",
       y = "% des communes",
       title = "Répartition des communes en fonction de leur artificialisation",
       #subtitle = "liée à l'activité",
       caption = "Source : CEREMA, Traitement : DDTM 59",
       fill = "")+
         geom_vline(xintercept=15,color="grey")+
         geom_hline(yintercept=0.75,color="grey")+
  scale_y_continuous(labels = scales::percent)
```

### A l'échelle infra-communale

[L'outil ODAF, réalisé par la DDTM du Nord](https://public.tableau.com/views/odaf3/Partie1?:language=fr&:display_count=y&:origin=viz_share_link&:showVizHome=no), permet de naviguer sur l'ensemble du territoire afin de mieux visualiser les carreaux qui ont été artificialisés.
Il permet par ailleurs de visualiser les dynamiques temporelle pour chaque carreau sélectionné ou pour un ensemble de carreaux.

```{r echo=FALSE, message=FALSE, warning=FALSE}

dcarrdept_ref_sf_scot %>% 
  mutate(naf09art19=naf09art19/10000) %>% 
  tm_shape()+
  tm_fill(col = "naf09art19",
          colorNA=NULL,
          style = "jenks",
          legend.format = (digits=0),
          title = "Artificialisation en Ha")+
  tm_layout(
    frame = F,
    main.title = "Artificialisation entre 2009 et 2018",
    legend.outside = T
  )+
  dcomdept_ref_sf_scot %>% 
  group_by(lib_scot) %>% 
  summarise() %>% 
  tm_shape()+
  tm_borders()+
  dcomdept_ref_sf_scot %>% 
  group_by(EPCI20TXT) %>% 
  summarise() %>% 
  tm_shape()+
  tm_borders(lwd = 1)+
  dcomdept_ref_sf_scot %>% 
  group_by(IDCOMTXT) %>% 
  summarise() %>% 
  tm_shape()+
  tm_borders()+
  dcomdept_ref_sf_scot %>%
  filter(LIB_CATEAAV2020 %in% c("Commune-centre"
                                # ,
                                # "Autre commune du pôle principal"
                                )) %>%
  tm_shape() +
  tm_text(text = "IDCOMTXT", size = 0.7) +
  tm_credits(
    "Années : 2009-2018, \nSource : CEREMA,\nRetraitement : DDTM 59",
    position = c("left", "bottom"),
    size = 0.4
  )
```

```{r echo=FALSE, message=FALSE, warning=FALSE}


  dcarrdept_ref_sf_scot %>% 
  mutate(naf09art19=naf09art19/10000) %>% 
  tm_shape()+
  tm_fill(col = "naf09art19",
          colorNA=NULL,
          style = "jenks",
          legend.format = (digits=0),
          title = "Artificialisation en Ha")+
  tm_layout(
    frame = F,
    main.title = "Artificialisation entre 2009 et 2018",
    legend.outside = T
  )+
  dcomdept_ref_sf_scot %>% 
  group_by(lib_scot) %>% 
  summarise() %>% 
  tm_shape()+
  tm_borders()+
  dcomdept_ref_sf_scot %>% 
  group_by(EPCI20TXT) %>% 
  summarise() %>% 
  tm_shape()+
  tm_borders(lwd = 1)+
  dcomdept_ref_sf_scot %>% 
  group_by(IDCOMTXT) %>% 
  summarise() %>% 
  tm_shape()+
  tm_borders()+
  semi_join(tache,dcarrdept_ref_ti_scot,by=c("ccocom"="IDCOM")) %>% 
  tm_shape()+
  tm_fill(col = "grey",alpha = 0.3)+
  tm_credits("Années : 2009-2018, \nSource : CEREMA,\nRetraitement : DDTM 59",position = c("left","bottom"),size = 0.4)

```

Ces cartographies permettent de mieux cerner les tendances observées dans la version à la maille communale.
On observe très clairement la périurbanisation des périphéries des communes les plus actives en matière d'artificialisation.

Le jeu de cartographies suivant réalise un zoom sur les communes ayant le plus artificialisé.
On peut ainsi mieux distinguer les carreaux qui ont fait l'objet d'une forte artificialisation au regard de la tâche urbaine grisée.

```{r echo=FALSE, message=FALSE, warning=FALSE}


semi_join(dcarrdept_ref_sf_scot,
          list_quantile1920_t %>% filter(centile %in% c("19", "20")),
          # trouver pourquoi il ne renvoie pas les 4 communes, comparer les ICOM des deux df
          # Il semble que le IDCOM introuvable n'est pas non plus dans le fichier départemental
          # certains carreaux ne sont donc pas représentés ??? oui peut être les plus denses ?
          by = c("IDCOM")) %>% 
  mutate(naf09art19 = naf09art19 / 10000) %>%
  tm_shape() +
  tm_fill(col = "naf09art19",
          colorNA = NULL,
          title = "Artificialisé en Ha") +
  tm_borders() +
  tm_facets(by = "IDCOMTXT") +
  dcomdept_ref_sf_scot %>%
  tm_shape() +
  tm_borders() +
  semi_join(tache, dcarrdept_ref_ti_scot, by = c("ccocom" = "IDCOM")) %>%
  tm_shape() +
  tm_fill(col = "grey", alpha = 0.3) +
  tm_layout(frame = F,
            main.title = "Artificialisation entre 2009 et 2018",
            legend.outside = F) +
  tm_credits(
    "Années : 2009-2018, \nSource : CEREMA,\nRetraitement : DDTM 59",
    position = c("left", "bottom"),
    size = 0.4
  )
# ajouter le fond osm et un alpha faible pour voir les parties urbaines.
```

## Destination de l'artificialisation

La première partie a permis de mieux comprendre les enjeux et rapports de forces territoriaux au regard de l'artificialisation dans son acception générale.
La base de données produite par le CEREMA permet de réaliser des distinctions plus fines de l'artificialisation en fonction de la destination des parcelles artificialisées.
On retiendra les deux principales destinations :

-   Les surfaces liées à l'activité économique,
-   Les surfaces liées à l'habitat.

### Une grande diversité de dynamiques communales

Avant d'observer les grandes tendances en matière de destination de l'artificialisation, il est semble nécessaire d'analyser quelles sont les grandes tendances des communes en matière d'évolution de l'emploi et des ménages.

Comme présenté plus en détail dans la partie traitant le département entier, on peut approximer au premier ordre que les ménages et les logements ont un lien avec l'artificialisation liée à l'habitat et par le même principe que l'emploi et l'artificialisation liée à l'activité également.

Le graphique ci-dessous reprend donc les évolutions en matières d'emplois et de ménages pour chaque commune du `r choix_scot`.
La taille des cercles est proportionnelle à la population de la commune.

```{r echo=FALSE, message=FALSE, warning=FALSE}
# évolutions sociaux éco des communes 
dcomdept_ref_ti_scot %>% 
  ggplot()+
  geom_vline(xintercept=0,color="black")+
  geom_hline(yintercept=0,color="black")+
  aes(x=emp1217,y=men1217,color=LIB_CATEAAV2020,size=pop17,label=IDCOMTXT)+
  geom_point()+
  geom_text_repel(aes(label=IDCOMTXT),size=3,max.overlaps = 10)+
  theme_minimal()+
  theme(legend.position = "bottom")+
    labs(x = "Evolution des emplois entre 2012 et 2017",
       y = "Evolution des ménages entre 2012 et 2017",
       title = "Dynamiques socio-économiques du SCoT",
       #subtitle = "",
       caption = "Années : 2012-2017, Source : CEREMA, Traitement : DDTM 59",
       fill = "")+
  scale_y_continuous(labels = function(x) format(x, big.mark = " ", scientific = FALSE))+
  scale_x_continuous(labels = function(x) format(x, big.mark = " ", scientific = FALSE))+
  scale_size_continuous(guide = FALSE)+
  guides(color = guide_legend(title = "",override.aes = aes(label = "")))

  

```

On observe plusieurs points importants :

-   Au regard de son statut particulier, la ville de Lille semble avoir connu une dynamique beaucoup plus marquée que les autres communes du SCOT. On note une très forte hausse du nombre d'emplois et de ménages ; ;
-   Les communes du pôle se trouvent également dans des situations plus marquées que le reste du territoire. Toutefois, les situations sont assez hétérogènes. On peut noter une distinction entre les communes ayant gagné des emplois et celles qui en ont perdu ;
-   Peu de communes ont perdu des ménages.

#### Cartographie des évolutions socio-économiques

```{r echo=FALSE, message=FALSE, warning=FALSE}
  
# faire le même triptyque mais avec emp et men
tm_scot_emp1217 <-
  
  dcomdept_ref_sf_scot %>%
  tm_shape() +
  tm_borders(col = "grey") +
  tm_fill(
    col = "emp1217",
    palette = "RdBu",
    title = "Evolution de l'emploi \nentre 2012 et 2017",
    legend.hist = F
  ) +
  tm_layout(frame = F, legend.outside = F) +
  dcomdept_ref_sf_scot %>% filter(LIB_CATEAAV2020 == "Commune-centre") %>%
  tm_shape() +
  tm_text(text = "IDCOMTXT", size = 0.7) +
  tm_credits(
    "Années : 2012-2017, \nSource : CEREMA,\nRetraitement : DDTM 59",
    position = c("left", "bottom"),
    size = 0.4
  )

tm_scot_men1217 <- dcomdept_ref_sf_scot %>%
  tm_shape() +
  tm_borders(col = "grey") +
  tm_fill(col = "men1217",
          palette = "RdBu",
          title = "Evolution des ménages \nentre 2012 et 2017") +
  tm_layout(frame = F, legend.outside = F) +
  dcomdept_ref_sf_scot %>% filter(LIB_CATEAAV2020 == "Commune-centre") %>%
  tm_shape() +
  tm_text(text = "IDCOMTXT", size = 0.7) +
  tm_credits(
    "Années : 2012-2017, \nSource : CEREMA,\nRetraitement : DDTM 59",
    position = c("left", "bottom"),
    size = 0.4
  )

tmap_arrange(tm_scot_emp1217, tm_scot_men1217)
  



```

La carte ci-dessus reprend les données du graphiques précédent dans une version spatiale, permettant ainsi de mieux discerner les tendances spatiales en matière d'évolution socio-économiques.

Une fois les éléments de contexte restitués, on peut observer les rapports de forces entre l'artificialisation dédiée à l'habitat et celle dédiée à l'activité.

### Répartition de l'artificialisation en valeur absolue

#### En valeur absolue

```{r echo=FALSE, message=FALSE, warning=FALSE}
# répartition en fill par type d'artificialisation
d2comdept_ti_scot %>% 
    filter(! EPCI20TXT %in% c("CA de la Porte du Hainaut")) %>% 
  filter(destination %in% c("Activité","Habitat")) %>% 
  group_by(EPCI20TXT,destination) %>% 
  summarise(valeur = sum(valeur,na.rm=T)/10000) %>% 
  ggplot()+
  aes(x = EPCI20TXT, y=valeur, fill = destination)+
  geom_col(position = "stack")+
  theme_minimal()+
  theme(legend.position = "right") + 
  theme(legend.direction = "horizontal") +
  labs(x = "",
      y = "Ha artificialisés",
      title = "Artificialisation entre 2009 et 2018",
      #subtitle = "pour les 20 départements les plus consommateurs de foncier",
      caption = "Source : CEREMA, Traitement : DDTM 59",
      fill = "")+
  geom_text(aes(label = round(valeur,digits = 0)),position = position_stack(.5), vjust=0.5, size=3, color="white") +
  theme_minimal()+
  guides(fill = guide_legend(title = "Destination"))+
  theme(legend.position = "right")+
      scale_y_continuous(labels = function(x) format(x, big.mark = " ", scientific = FALSE))+
         theme(axis.text = element_text(size = 7))

```

#### De manière relative

```{r echo=FALSE, message=FALSE, warning=FALSE}
d2comdept_ti_scot %>% 
    filter(! EPCI20TXT %in% c("CA de la Porte du Hainaut")) %>% 
  group_by(EPCI20TXT,destination) %>% 
  filter(destination %in% c("Activité","Habitat")) %>% 
  summarise(artif_typ = round(sum(valeur/10000,na.rm=T),digits = 0)) %>% 
  ggplot()+
  aes(x = EPCI20TXT, fill = destination, weight = artif_typ) +
    geom_bar(position = "fill") +
    geom_text(aes(by = as.factor(EPCI20TXT)),
              stat="prop",
              position = position_fill(.5),
              size=3,
              color="white")+ 
    scale_fill_hue() +
    theme_minimal()+
   labs(x = "",
       y = "% de l'artificialisation",
       title = "Artificialisation relative entre 2009 et 2018",
       subtitle = "Par EPCI",
       caption = "Source : CEREMA, Traitement : DDTM 59",
       fill = "")+
  scale_y_continuous(labels = scales::percent)+
         theme(axis.text = element_text(size = 7))
```

Les deux graphiques ci-dessus reprennent les données présentées en début de partie en incluant la ventilation entre les deux destinations.
Encore une fois, on remarque de grandes disparités.

On note une plus forte spécialisation de la MEL en matière d'activité *La valeur pour le département étant de 34%* et une très forte spécialisation résidentielle pour la CCPC *66% pour le département*.

### Evolution temporelle de l'artificialisation

Afin de mieux appréhender ces dynamiques, il est nécessaire de regarder l'évolution de ce flux d'artificialisation sur la période disponible (2009-2018).

```{r echo=FALSE, message=FALSE, warning=FALSE}
# évolutions annuelles
d2comdept_ti_scot %>% 
  filter(! EPCI20TXT %in% c("CA de la Porte du Hainaut")) %>% 
  filter(destination %in% c("Activité","Habitat")) %>% 
  group_by(EPCI20TXT,destination, annee=year(annee1)) %>% 
  summarise(valeur = sum(valeur,na.rm=T)) %>% 
  ggplot()+
  aes(x = annee, y=valeur/10000,color=destination)+
  geom_line(size=1)+
  facet_wrap(vars(EPCI20TXT))+
  theme_minimal()+
  theme(legend.position = "bottom") + 
  guides(color = guide_legend(title = "Destination"))+
  theme(legend.direction = "horizontal") +
  labs(caption = "Source : CEREMA, Retraitement : DDTM 59",
       x="",
       y="Ha artificialisés",
       title = "Evolution annuelle de l'artificialisation",
       subtitle = "pour les EPCI du SCoT")
```

On constate que les tendances de chaque destination sont similaires et suivent la même dynamique.
Les dynamiques d'évolution des flux sont donc à la baisse pour les flux d'artificialisation de la MEL et en légère hausse en ce qui concerne la CCPC.
On retrouve les spécialisations de chaque EPCI avec une forte prédominance résidentielle pour la CCPC et liée à l'activité pour la MEL.

Ces tendances à l'échelles des EPCI sont toutefois simplificatrices des dynamiques ayant lieu à une échelle plus fine, comme l'analyse le point suivant.

#### Par Aires d'attractions et par types de communes

Le jeu de graphiques ci-dessus met en évidence les dynamiques de chaque type de commune dans chaque aire du SCoT.

```{r echo=FALSE, message=FALSE, warning=FALSE}
# évolutions annuelles par aav et détails
d2comdept_ti_scot %>% 
  filter(destination %in% c("Activité","Habitat")) %>% 
  group_by(lib_aav2020,LIB_CATEAAV2020,destination,annee=year(annee1)) %>% 
  summarise(valeur = sum(valeur,na.rm=T)) %>% 
  ggplot()+
  aes(x = annee, y=valeur/10000, color = destination)+
  geom_line()+
  facet_grid( vars(lib_aav2020),vars(LIB_CATEAAV2020))+
  theme_minimal()+
  theme(legend.position = "none") + 
  theme(legend.direction = "horizontal") +
  labs(caption = "Source : CEREMA, Retraitement : DDTM 59",
       x="",
       y="",
       title = "Evolution de l'artificialisation par destination",
       subtitle = "Réparties par Aires d'Attraction et catégorie de communes")+
  theme(axis.text = element_text(size = 6))+
         theme(strip.text.x = element_text(size = 7, angle = 0))+
         theme(strip.text.y = element_text(size = 7, angle = 0,))

```

En analysant la situation avec le prisme des types de communes de l'aire d'attraction, la situation se trouve alors être très différente du prisme administratif.
En effet, on constate que :

-   On distingue alors une **tendance baissière généralisée** sur l'ensemble des types de communes ;
-   **Les communes du pôle connaissent toutefois une plus forte baisse** ;
-   L'artificialisation des communes de la couronne a fait l'objet d'une très grande volatilité durant les 10 années représentées (habitat et activité), mais avec une tendance générale à la baisse ;
-   La situation sur Lille est stable sur l'ensemble de la période étudiée.

Comme évoqué pour l'artificialisation dans son ensemble, il est indispensable de ne pas analyser les dynamiques seulement en flux, mais de comprendre qu'il s'agit avant tout d'un stock qui augmente.
Le graphique ci-après d'observer cette accumulation de terres artificialisées sur la période.

```{r echo=FALSE, message=FALSE, warning=FALSE}
# diagramme geom_line mais en cumulé
d2comdept_ti_scot %>%
    filter(! EPCI20TXT %in% c("CA de la Porte du Hainaut")) %>% 
  group_by(EPCI20TXT,destination,annee=year(annee1)) %>% 
  filter(destination %in% c("Activité","Habitat")) %>% 
  summarise(valeur=sum(valeur/10000,na.rm=T)) %>% 
  mutate(valeur_cumulee=cumsum(valeur)) %>% 
  ggplot()+
  aes(x = annee, y=valeur_cumulee, color = destination)+
  geom_line()+
  facet_wrap(vars(EPCI20TXT))+
  labs(x = "",
      y = "Ha artificialisés",
      title = "Artificialisation cumulée entre 2009 et 2018",
      subtitle = "pour les départements les plus consommateurs de foncier",
      caption = "Source : CEREMA, Traitement : DDTM 59",
      fill = "")+
 theme_minimal()+
 theme(legend.position = "bottom")+
  guides(color = guide_legend(title = "Destination")) +
  theme(axis.text = element_text(size = 7))+
    scale_y_continuous(labels = function(x) format(x, big.mark = " ", scientific = FALSE))


```

Ces graphiques mettent en avant les divergences des types de destination pour la CCPC, tout en pointant également la divergence en matière de rythme des deux EPCI.

### Cartographie de l'artificialisation

Les cartes suivantes mettent en avant l'artificialisation selon les deux destinations principales de la base de données.

```{r echo=FALSE, message=FALSE, warning=FALSE}
dcomdept_ref_sf_scot %>%  
  tm_shape()+
  tm_borders()+
  dcomdept_ref_sf_scot %>%  
  group_by(lib_scot) %>% 
  summarise() %>% 
  tm_shape()+
  tm_borders(col="black",lwd = 2)+
  dcomdept_ref_sf_scot %>% filter(LIB_CATEAAV2020=="Commune-centre") %>% 
  tm_shape()+
  tm_borders(col="black",lwd = 2)+
  dcomdept_ref_sf_scot %>% 
  mutate(artact0919=round(artact0919/10000,digits=0)) %>% 
  filter(artact0919>0) %>% 
  tm_shape()+
  tm_bubbles(size="artact0919",
             col = "artact0919",
             style="jenks",
             n=6,
             title.col="Artificialisation en Ha",
             legend.size.show = F,
             scale = 3,
             showNA=F,
             palette="Reds")+
  tm_layout(main.title = "",
            frame = F,
            legend.position = c("left","bottom"),
            legend.outside = F)+
  tm_text("artact0919",size = 0.7)+
  tm_layout(main.title = "Artificialisation liée à l'activité entre 2009 et 2018",
            main.title.size = 1.2,
            main.title.fontface = "bold",
            main.title.position = "center",
            frame = F,
            legend.position = c("left","bottom"),
            legend.outside = T)+
  tm_credits("Années : 2009-2018, \nSource : CEREMA,\nRetraitement : DDTM 59",position = c("left","bottom"),size = 0.4)
```

On observe qu'un grand nombre de communes n'ont que très peu artificialisé à destination de l'activité.

On retrouve les principales conclusions de la carte reprenant l'artificialisation totale :

-   Les communes du Sud-Est de Lille ont plus artificialisé à destination de l'activité ;
-   Les communes sur l'axe en direction de Halluin/Neuville-en-Ferrain ont également artificialisé.
-   Le SUd du SCOT n'a que très peu artificialisé à destination de l'activité sur la période.

```{r echo=FALSE, message=FALSE, warning=FALSE}
dcomdept_ref_sf_scot %>%  
  tm_shape()+
  tm_borders()+
  dcomdept_ref_sf_scot %>%  
  group_by(lib_scot) %>% 
  summarise() %>% 
  tm_shape()+
  tm_borders(col="black",lwd = 2)+
  dcomdept_ref_sf_scot %>% filter(LIB_CATEAAV2020=="Commune-centre") %>% 
  tm_shape()+
  tm_borders(col="black",lwd = 2)+
  dcomdept_ref_sf_scot %>% 
  mutate(arthab0919=round(arthab0919/10000,digits=0)) %>% 
  filter(arthab0919>0) %>% 
  tm_shape()+
  tm_bubbles(size="arthab0919",
             col = "arthab0919",
             style="jenks",
             n=6,
             title.col="Artificialisation en Ha",
             legend.size.show = F,
             scale = 3,
             showNA=F,
             palette="Blues")+
  tm_layout(main.title = "",
            frame = F,
            legend.position = c("left","bottom"),
            legend.outside = F)+
  tm_text("arthab0919",size = 0.7)+
  tm_layout(main.title = "Artificialisation liée à l'habitat entre 2009 et 2018",
            main.title.size = 1.2,
            main.title.fontface = "bold",
            main.title.position = "center",
            frame = F,
            legend.position = c("left","bottom"),
            legend.outside = T)+
  tm_credits("Années : 2009-2018, \nSource : CEREMA,\nRetraitement : DDTM 59",position = c("left","bottom"),size = 0.4)
  



```

La situation en matière d'habitat est assez similaire à celle liée à l'activité avec quelques nuances.
L'ensemble des communes a artificialisé sur son périmètre.
On note également une artificialisation plus importante dans le Sud du SCOT.

### Par type de communes

Les décisions ultimes en matière d'artificialisation interviennent à l'échelon communal.
Il est donc indispensable d'analyser plus finement les dynamiques d'artificialisation par ce prisme de lecture.

On peut analyser l'artificialisation du foncier communal classiquement en projetant sur une cartographie les différentes valeurs d'artificialisation et ainsi déceler les ensembles de communes dans la même dynamique.
Toutefois, bien que nécessaire et réalisée au point précédent, cette analyse ne semble pas suffisante.

L'approche proposée ci-après permet de représenter les communes par des cercles colorés, chaque couleur correspondant à l'EPCI et la taille du cercle permet simplement de distinguer les communes les plus peuplées en ménages ou emplois en fonction du graphique.
Ces représentations ont pour objectif de relativiser l'artificialisation à des critères tels que l'emploi ou les ménages ainsi qu'à leur évolution.
Par ailleurs, on distingue plus "facilement" les communes n'ayant pas eu la dynamique attendue au regard des communes similaires.

```{r echo=FALSE, message=FALSE, warning=FALSE}
# répartition en scatter plot des communes par type d'artificisation
dcomdept_ref_ti_scot %>% 
  ggplot()+
  aes(x=artact0919/10000, y=arthab0919/10000, color=LIB_CATEAAV2020, size=pop17)+
  geom_point()+
  geom_text_repel(aes(label=IDCOMTXT),size=3)+
  theme_minimal()+
  theme(legend.position = "right") + 
  #theme(legend.direction = "vertical") +
  labs(caption = "Source : CEREMA, Retraitement : DDTM 59")+
 #   geom_rug(size=0.5)+
  geom_vline(xintercept=0,color="black")+
  geom_hline(yintercept=0,color="black")+
  theme_minimal()+
  #theme(legend.position = "bottom")+
  labs(x = "Ha artificialisé pour l'activité",
       y = "Ha artificialisé pour l'habitat",
       title = "Rapports de forces des destinations de l'artificialisation",
       #subtitle = "pour les 20 départements les plus consommateurs de foncier",
       caption = "Années : 2009-2018, Source : CEREMA, Traitement : DDTM 59",
       fill = "")+
  scale_y_continuous(labels = function(x) format(x, big.mark = " ", scientific = FALSE))+
  scale_x_continuous(labels = function(x) format(x, big.mark = " ", scientific = FALSE))+
  guides(color = guide_legend(title = "Catégorie de\ncommunes",override.aes = aes(label = "")))+
         scale_size_continuous(guide = FALSE)+ 
  geom_abline(slope=1, intercept=0, color = "grey")




```

*La droite grisée représente le ratio un pour un, l'équilibre entre l'activité et l'habitat.*

On peut constater les éléments suivants :

-   Très peu de communes se trouve proche de la droit d'équilibre ;
-   L'essentiel des communes a eu une dynamique d'artificialisation résidentielle ;
-   La grande majorité des communes avec une spécialisation liée à l'activité se trouve dans le pôle principal. On note des exceptions pour La Chapelle-d'Armentières ainsi que pour Sainghin-en-Mélantois ;

```{r eval=FALSE, include=FALSE}
# détermination du volume via boucle

ratio_ss <- data.frame(cluster = seq(from = 1, to = 9, by = 1)) 
for (k in 1:9) {
km_model <- dcomdept_ref_ti_scot %>%
  select(artact0919,arthab0919,emp17,emp1217,men17,men1217) %>% #Il ne faut pas de variables txt, que les data
  na.omit() %>% 
  kmeans(centers = k,nstart = 20)
ratio_ss$ratio[k] <- km_model$tot.withinss / km_model$totss
}

ggplot(ratio_ss, aes(cluster, ratio)) + 
geom_line() +
geom_point()
```

### Artificialisation pour l'activité

Afin de mieux comprendre les dynamiques inter-territoires en matière d'artificialisation liée à l'activité, on peut de nouveau analyser le phénomène au regard des mailles proposées précédemment : EPCI, le type de communes, maille communale et infra-communale.

#### Proportionnellement aux nombres d'emplois par EPCI

La figure suivante permet d'analyser la part relative de la surface artificialisée à destination de l'activité dans le SCoT au regard de la part de l'emploi relative.
*Si un territoire représente 30% de l'emploi, on pourrait penser qu'il doit représenter le même ordre de grandeur en matière d'artificialisation liée à l'activité.*

La figure ci-dessous met cette approche en avant :

```{r echo=FALSE, message=FALSE, warning=FALSE}
dcomdept_ref_ti %>%
  filter(IDDEP == choix_dept) %>%
  filter(!EPCI20TXT %in% c("CA de la Porte du Hainaut")) %>%
  
  group_by(lib_scot) %>%
  mutate(
    emplois = emp17 / sum(emp17, na.rm = T),
    artificialisation = artact0919 / sum(artact0919, na.rm = T)
  ) %>%
  filter(lib_scot == choix_scot) %>%
  pivot_longer(
    cols = c("emplois", "artificialisation"),
    names_to = "type",
    values_to = "part"
  ) %>%
  group_by(EPCI20TXT, type) %>%
  summarise(part = sum(part, na.rm = T)) %>%
  ggplot() +
  aes(x = EPCI20TXT, fill = type, y = part) +
  geom_col(position = "dodge") +
  scale_y_continuous(labels = scales::percent) +
  coord_flip() +
  geom_text(
    aes(label = round(part * 100, digits = 0)),
    vjust = 0.5,
    hjust = 1.5,
    size = 3,
    color = "white",
    position = position_dodge(width = 1)
  ) +
  labs(
    x = "",
    y = "Part en %",
    title = "Quels sont les territoires qui participent le plus à l'artificialisation",
    subtitle = "proportionnellement à leur poids en emplois ?",
    caption = "source : CEREMA, Traitement : DDTM 59"
  ) +
  theme(legend.position = "bottom") +
  guides(fill = guide_legend(title = "Type de poids")) +
  theme_minimal() +
  theme(plot.title = element_text(hjust = 1)) +
  theme(plot.subtitle = element_text(hjust = -1.7))
```

On retrouve les mêmes rapports de forces liés à la démographie dans le graphique similaire de la partie précédente.

On note toutefois que la MEL (territoire avec le plus d'emplois : 96 %) a artificialisé proportionnellement moins (87%) que son poids en emplois.
À l'inverse, la CCPC a connu une artificialisation plus forte au regard de son poids en emplois 13% contre 4% soit 3 fois plus que son poids relatif).

#### Par catégorie de communes

Les tendances en matière d'artificialisation liée à l'activité peuvent être décrites également par aire type de communes de manière statistique.

```{r echo=FALSE, message=FALSE, warning=FALSE}
dcomdept_ref_ti_scot %>% mutate(v=artact0919/10000) %>% 
  ggplot()+
  aes(x = fct_reorder(LIB_CATEAAV2020,v,median), y=v, fill = LIB_CATEAAV2020)+
  geom_boxplot()+
  geom_text_repel(aes(label=IDCOMTXT), size=3,max.overlaps = 10)+
  coord_flip()+
  theme_minimal()+
  theme(legend.position = "none") + 
  theme(legend.direction = "horizontal") +
  labs(caption = "Source : CEREMA, Retraitement : DDTM 59",
       y="Ha artificialisés",
       x="",
       title = "Réparititions des surfaces communales artificialisées",
       subtitle = "Pour l'activité")

```

On retrouve à nouveau le gradient négatif partant de la commune-centre jusqu'à celles de la couronne.

La disparité des situations en matière d'artificialisation liée à l'activité est très importante au sein des communes du pôle.
On constate que les communes ayant le plus artificialisé pour l'activité se trouve dans ce périmètre, mais que la valeur médiane est *relativement* basse (3Ha).

Les autres communes à l'exception des quelques cas sortant de la boîte à moustaches, n'ont que très peu consommé d'ENAF à destination de l'activité.

#### Proportionnellement aux nombres d'emplois par type de communes

On peut également ventiler l'artificialisation et les emplois en fonction du type de communes afin de voir s'il n'y aurait pas une corrélation entre ces deux termes.

```{r echo=FALSE, message=FALSE, warning=FALSE}
dcomdept_ref_ti %>% 
  filter(IDDEP==choix_dept) %>% 
  group_by(lib_scot) %>% 
  mutate(emplois = emp17/sum(emp17,na.rm=T),
         artificialisation = artact0919/sum(artact0919,na.rm=T)) %>% 
  filter(lib_scot==choix_scot) %>% 
  pivot_longer(cols = c("emplois","artificialisation"),names_to="type",values_to="part") %>%
  group_by(LIB_CATEAAV2020,type) %>% 
  summarise(part=sum(part,na.rm=T)) %>% 
  ggplot()+
  aes(x=LIB_CATEAAV2020,fill=type,y=part)+
  geom_col(position = "dodge")+
  scale_y_continuous(labels = scales::percent)+
  coord_flip()+
 geom_text(
    aes(label = round(part * 100, digits = 0)),
    vjust = 0.5,
    hjust = 1.5,
    size = 3,
    color = "white",
    position = position_dodge(width = 1)
  )+
  labs(x="",
       y="Part en %",
       title = "Quels sont les territoires qui participent le plus à l'artificialisation",
       subtitle = "proportionnellement à leur poids en emplois ?",
       caption = "source : CEREMA, Traitement : DDTM 59")+
  theme(legend.position = "bottom")+
    guides(fill = guide_legend(title = "Type de poids"))+
    theme_minimal()+
  theme(plot.title = element_text(hjust = 0.8))+
  theme(plot.subtitle = element_text(hjust = 1))
```

On observe plusieurs enseignements importants :

-   La commune-centre, bien que concentrant près de 30% des emplois, n'artificialise que très peu espaces liés à l'activité (3%) ;
-   Les autres communes du pôle principal représentent une part modeste de l'emploi (17%), mais une part très importante l'artificialisation (48%) ;
-   Les communes se trouvant dans la couronne représentent une part importante et équivalente de l'emploi (51%) ainsi que de l'artificialisation à destination de l'activité.

#### Quelles sont les communes clés de l'artificialisation liée à l'activité ?

```{r echo=FALSE, message=FALSE, warning=FALSE}
nb_communes_centile <- dcomdept_ref_ti_scot %>% 
  summarise(n=n()/20) %>%
  pull(n) %>%
  round(digits=0)
```

On peut de nouveau séparer le territoire en groupe de `r nb_communes_centile` communes, soit (1/20 du total de communes) et les classer par superficie artificialisée.

```{r echo=FALSE, message=FALSE, warning=FALSE}
dcomdept_ref_ti_scot %>% 
  mutate(centile = ntile(dcomdept_ref_ti_scot$artact0919,20)) %>% 
  select(centile,artact0919) %>% 
  arrange(desc(centile)) %>% 
  group_by(centile) %>% 
  summarise(artif=sum(artact0919/10000,na.rm=T)) %>% 
  ungroup() %>% 
  mutate(r_artif=artif/sum(artif,na.rm=T)*100) %>% 
  ggplot()+
  aes(x=centile/0.2,y=r_artif)+
  geom_col()+
  geom_text(aes(label = round(r_artif,digits = 1)),
            #position = position_stack(0.95),
            vjust=1,
            size=3,
            color="white")+
  theme_minimal()+
  theme(legend.position = "none")+
  labs(x = "Quantiles des communes",
       y = "% de la surface totale artificialisée",
       title = "Distribution des communes",
       subtitle = "en fonction de leur contribution à l'artifcialisation liée à l'activité",
       caption = "Années : 2009-2018, Source : CEREMA, Traitement : DDTM 59",
       fill = "")


```

```{r echo=FALSE, message=FALSE, warning=FALSE}
centile1920_a <- dcomdept_ref_ti_scot %>% 
  mutate(centile = ntile(dcomdept_ref_ti_scot$artact0919,20)) %>% 
  select(centile,artact0919) %>% 
  arrange(desc(centile)) %>% 
  group_by(centile) %>% 
  summarise(artif=sum(artact0919/10000,na.rm=T)) %>% 
  ungroup() %>% 
  mutate(r_artif=artif/sum(artif,na.rm=T)*100) %>% 
  filter(centile>18) %>% 
  summarise(v = sum(r_artif)) %>% 
  pull(v) %>% 
  round(digits=0)

list_quantile1920_a <- dcomdept_ref_ti_scot %>% 
  mutate(centile = ntile(dcomdept_ref_ti_scot$artact0919,20)) %>% 
  filter(centile>18) %>% 
  select(IDCOM,centile)
```

```{r echo=FALSE, message=FALSE, warning=FALSE}
tot_artif_a <- dcomdept_ref_ti_scot %>% summarise(v=sum(artact0919/10000,na.rm=T)) %>% pull(v) %>% round(digits=0)
```

10% des communes (soit `r 2*nb_communes_centile`) ont artificialisé près de `r centile1920_a`% des espaces naturels, agricoles et forestiers consommés (`r tot_artif_a` Ha) ces 10 dernières années sur le territoire.

La liste de ces communes est la suivante :

```{r echo=FALSE, message=FALSE, warning=FALSE}
tab_top_act1920 <- dcomdept_ref_ti_scot %>% 
  mutate(centile = ntile(dcomdept_ref_ti_scot$artact0919,20)) %>% 
  select(EPCI20TXT,IDCOMTXT,artact0919,centile) %>% 
  mutate(artif=round(artact0919/10000,digits=0)) %>% 
  mutate(r_artif=round(artif/sum(artif,na.rm=T)*100,digits=1)) %>% 
  arrange(desc(r_artif)) %>% 
  filter(centile>18) %>% 
  select(-artact0919,-centile) 

names(tab_top_act1920) <- c("EPCI", "Commune", "Ha artificialisés", "Part du SCoT")
tab_top_act1920 %>% tableau() 

# kable(format = "pipe",
#   tab_top_act1920,
#   col.names = c("EPCI", "Commune", "Ha artificialisés", "Part du SCoT"),
#   format.args = list(decimal.mark = ',', big.mark = " ")
# )%>% 
#   kable_styling("hover", full_width = F) 
```

#### Répartition des communes en fonction de leur artificialisation

Une autre approche consiste à savoir combien de communes ont artificialisé plus d'une surface donnée.

Le graphique ci-dessous appelé *fonction de répartition empirique* permet de connaître pour un seuil désiré, le pourcentage de communes se trouvant de chaque côté de ce dernier.

On peut par exemple noter que **Seulement 25% des communes du `r choix_scot` ont artificialisé plus de 5 Ha sur la période 2009-2018.**

```{r echo=FALSE, message=FALSE, warning=FALSE}
dcomdept_ref_ti_scot %>% 
  ggplot()+
  aes(x=artact0919/10000)+
  stat_ecdf(geom = "step")+
  theme_minimal()+
  theme(legend.position = "none")+
  labs(x = "Ha artificialisés par commune",
       y = "% des communes",
       title = "Répartition des communes en fonction de leur artificialisation",
       subtitle = "liée à l'activité",
       caption = "Source : CEREMA, Traitement : DDTM 59",
       fill = "")+
         geom_vline(xintercept=5,color="grey")+
         geom_hline(yintercept=0.75,color="grey")+
  scale_y_continuous(labels = scales::percent)

```

#### Proportionnelement aux nombres d'emplois par communes

Afin de connaître plus spécifiquement les dynamiques communales, on peut de nouveau ventiler le poids de l'artificialisation relative et la répartition des emplois relatifs sur un graphique.

La figure suivante permet de mieux situer les communes du SCOT selon cette grille de lecture.
Plus une commune se trouve proche de l'axe d'équilibre, plus son artificialisation est en cohérence avec son poids relatif en matière d'emplois.
Si elle s'éloigne de cette droite vers la droite, alors elle consomme moins d'espace que son poids en emplois, et inversement lorsqu'elle s'éloigne de cette droite vers la gauche.

```{r echo=FALSE, message=FALSE, warning=FALSE}

dcomdept_ref_ti %>% 
  filter(IDDEP==choix_dept) %>% 
  filter(lib_scot==choix_scot) %>% 
  mutate(part_emp_scot = emp17/sum(emp17,na.rm=T),
         part_art_act_scot = artact0919/sum(artact0919,na.rm=T)) %>% 
  group_by(EPCI20TXT,IDCOMTXT) %>% 
  summarise(art_act=sum(part_art_act_scot,na.rm=T),
            emp=sum(part_emp_scot,na.rm=T)) %>% 
  ggplot()+
  aes(x=emp,y=art_act,color=EPCI20TXT)+
  geom_point()+
  geom_text_repel(aes(label=IDCOMTXT),size=3)+
 geom_abline(slope=1, intercept=0, color = "grey")+
  scale_y_continuous(labels = scales::percent)+
  scale_x_continuous(labels = scales::percent)+
  labs(x="Part de l'emploi en %",
       y="Part de l'artificialisation liée à l'activité en %",
       title = "Quels sont les territoires qui participent le plus à l'artificialisation",
       subtitle = "liée à l'activité et proportionnellement aux nombres d'emplois ?",
       caption = "source : CEREMA, Traitement : DDTM 59")+
  guides(fill = guide_legend(title = "Type de poids"))+
  theme_minimal()+
    guides(color = guide_legend(title = "",override.aes = aes(label = "")))+
    theme(legend.position = "bottom")

```

On peut noter plusieurs points clés :

-   Douai qui représente plus de 30% des emplois n'a artificialisé environ 3% des surfaces liées à l'activité ;
-   A l'inverse a Chapelle-d'Armentières et Lesquin ont artificialisé respectivement 6 et 2,5 fois plus que leur part d'emplois au sein du SCoT.

#### A l'échelle infra communale

Tout comme pour l'artificialisation globale, on peut observer le SCoT à la maille du carreau afin de situer précisément les zones avec une forte artificialisation.

```{r echo=FALSE, message=FALSE, warning=FALSE}

dcarrdept_ref_sf_scot %>% 
  mutate(art09act19=round(art09act19/10000,digits=1)) %>% 
  tm_shape()+
  tm_fill(col = "art09act19",
          colorNA=NULL,
          style = "jenks",
          legend.format = (digits=0),
          title = "Artificialisation en Ha")+
  tm_layout(frame = F,
            main.title = "Artificialisation liée à l'activité entre 2009 et 2018",
            main.title.size = 1,
            legend.outside = T)+
  dcomdept_ref_sf_scot %>% 
  group_by(lib_scot) %>% 
  summarise() %>% 
  tm_shape()+
  tm_borders()+
  dcomdept_ref_sf_scot %>% 
  group_by(EPCI20TXT) %>% 
  summarise() %>% 
  tm_shape()+
  tm_borders(lwd = 1)+
  dcomdept_ref_sf_scot %>% 
  group_by(IDCOMTXT) %>% 
  summarise() %>% 
  tm_shape()+
  tm_borders()+
  dcomdept_ref_sf_scot %>% filter(LIB_CATEAAV2020=="Commune-centre") %>% 
  tm_shape()+
  tm_text(text = "IDCOMTXT",size = 0.7)+
  tm_credits("Années : 2009-2018, \nSource : CEREMA,\nRetraitement : DDTM 59",position = c("left","bottom"),size = 0.4)
```

```{r echo=FALSE, message=FALSE, warning=FALSE}


  dcarrdept_ref_sf_scot %>% 
  mutate(art09act19=round(art09act19/10000,digits=1)) %>% 
  tm_shape()+
  tm_fill(col = "art09act19",
          colorNA=NULL,
          style = "jenks",
          legend.format = (digits=0),
          title = "Artificialisation en Ha")+
  tm_layout(
    frame = F,
    main.title = "Artificialisation liée à l'activité entre 2009 et 2018",
            main.title.size = 1,
            legend.outside = T
  )+
  dcomdept_ref_sf_scot %>% 
  group_by(lib_scot) %>% 
  summarise() %>% 
  tm_shape()+
  tm_borders()+
  dcomdept_ref_sf_scot %>% 
  group_by(EPCI20TXT) %>% 
  summarise() %>% 
  tm_shape()+
  tm_borders(lwd = 1)+
  dcomdept_ref_sf_scot %>% 
  group_by(IDCOMTXT) %>% 
  summarise() %>% 
  tm_shape()+
  tm_borders()+
  semi_join(tache,dcarrdept_ref_ti_scot,by=c("ccocom"="IDCOM")) %>% 
  tm_shape()+
  tm_fill(col = "grey",alpha = 0.3)+
  tm_credits("Années : 2009-2018, \nSource : CEREMA,\nRetraitement : DDTM 59",position = c("left","bottom"),size = 0.4)

```

On observe de manière plus spécifiques les conclusions précédentes en distinguant quelques secteurs avec un fort taux d'artificialisation notamment dans les franges urbaines.

```{r echo=FALSE, message=FALSE, warning=FALSE}
semi_join(dcarrdept_ref_sf_scot,
          list_quantile1920_a %>% filter(centile %in% c("19","20")),
          by=c("IDCOM")) %>% 
  mutate(art09act19=art09act19/10000) %>% 
  tm_shape()+
  tm_fill(col="art09act19",
          colorNA=NULL,
          title = "Artificialisé en Ha")+
  tm_borders() +
  tm_facets(by="IDCOMTXT")+
  dcomdept_ref_sf_scot %>% 
  tm_shape()+
  tm_borders()+
  semi_join(tache,dcarrdept_ref_ti_scot,by=c("ccocom"="IDCOM")) %>% 
  tm_shape()+
  tm_fill(col = "grey",alpha = 0.3)+
  tm_layout(
    frame = F,
    main.title = "Artificialisation liée à l'activité entre 2009 et 2018",
    legend.outside=F)+
  tm_credits("Années : 2009-2018, \nSource : CEREMA,\nRetraitement : DDTM 59",position = c("left","bottom"),size = 0.4)
```

### Artificialisation pour l'habitat

Afin de mieux comprendre les dynamiques inter-territoires en matière d'artificialisation liée à l'habitat, on peut de nouveau analyser le phénomène au regard des mailles proposées précédemment : EPCI, le type de communes, maille communale et infra-communale.

#### Proportionnellement aux nombres de ménages par EPCI

La figure suivante permet d'analyser la part relative de la surface artificialisée à destination de l'habitat dans le SCoT au regard de la part des ménages relative.
*Si un territoire représente 30% des ménages, on pourrait penser qu'il doit représenter le même ordre de grandeur en matière d'artificialisation liée à l'habitat*

```{r echo=FALSE, message=FALSE, warning=FALSE}
dcomdept_ref_ti %>% 
  filter(IDDEP==choix_dept) %>% 
    filter(! EPCI20TXT %in% c("CA de la Porte du Hainaut")) %>% 
  group_by(lib_scot) %>% 
  mutate(ménages = men17/sum(men17,na.rm=T),
         artificialisation = arthab0919/sum(arthab0919,na.rm=T)) %>% 
  filter(lib_scot==choix_scot) %>% 
  pivot_longer(cols = c("ménages","artificialisation"),names_to="type",values_to="part") %>%
  group_by(EPCI20TXT,type) %>% 
  summarise(part=sum(part,na.rm=T)) %>% 
  ggplot()+
  aes(x=EPCI20TXT,fill=type,y=part)+
  geom_col(position = "dodge")+
  scale_y_continuous(labels = scales::percent)+
  coord_flip()+
geom_text(
    aes(label = round(part * 100, digits = 0)),
    vjust = 0.5,
    hjust = 1.5,
    size = 3,
    color = "white",
    position = position_dodge(width = 1)
  )+
  labs(x="",
       y="Part en %",
       title = "Quels sont les territoires qui participent le plus à l'artificialisation",
       subtitle = "proportionnellement à leur poids en ménages ?",
       caption = "source : CEREMA, Traitement : DDTM 59")+
  theme(legend.position = "bottom")+
    guides(fill = guide_legend(title = "Type de poids"))+
    theme_minimal()+
  theme(plot.title = element_text(hjust = 1))+
  theme(plot.subtitle = element_text(hjust = -2.8))
```

Les dynamiques en matière de ménages sont similaires aux rapports de forces démographiques entre les 2 EPCI.

On note que la MEL a artificialisé proportionnellement moins que son poids en ménages (93% contre 61%).
À l'inverse, la CCPC a connu une artificialisation plus forte au regard de son poids en ménages (d'un facteur 5).

#### Par catégorie de communes

Le graphique ci-après reprend de nouveau les consommations d'espaces communales à destination de l'habitat, mais cette fois-ci par type de communes présentes sur le SCOT.

```{r echo=FALSE, message=FALSE, warning=FALSE}
dcomdept_ref_ti_scot %>% mutate(v=arthab0919/10000) %>% 
  ggplot()+
  aes(x = fct_reorder(LIB_CATEAAV2020,v,median), y=v, fill = LIB_CATEAAV2020)+
  geom_boxplot()+
  coord_flip()+
  theme_minimal()+
  theme(legend.position = "none") + 
  theme(legend.direction = "horizontal") +
  labs(caption = "Source : CEREMA, Retraitement : DDTM 59",
       y="Ha artificialisés",
       x="",
       title = "Réparititions des surfaces communales artificialisées",
       subtitle = "Pour l'habitat")+
  ggrepel::geom_text_repel(aes(label=IDCOMTXT), size=3,max.overlaps = 3)

# 
# dcomdept_ref_ti_scot %>% mutate(v=arthab0919/10000) %>% 
#   group_by(LIB_CATEAAV2020) %>% summarise(median(v))


```

Assez logiquement, on retrouve un gradient d'artificialisation en fonction de la distance à la commune centre, ainsi que la grande diversité d'artificialisation des communes de la couronne.
**Plus on s'éloigne du centre de l'aire d'attraction, plus les communes ont une tendance à moins artificialiser à destination de l'habitat.** **De manière statistique les communes de la couronne artificialisent plus de 2 fois plus que les communes du pôle et du centre.**

Enfin, quelques communes de la couronne connaissent une artificialisation sortant de la boîte à moustaches.

#### Proportionnellement aux nombres de ménages par type de communes

On peut également ventiler l'artificialisation et les ménages en fonction du type de communes afin de déceler une corrélation entre ces deux termes.

```{r echo=FALSE, message=FALSE, warning=FALSE}
dcomdept_ref_ti %>% 
  filter(IDDEP==choix_dept) %>% 
  group_by(lib_scot) %>% 
  mutate(ménages = men17/sum(men17,na.rm=T),
         artificialisation = arthab0919/sum(arthab0919,na.rm=T)) %>% 
  filter(lib_scot==choix_scot) %>% 
  pivot_longer(cols = c("ménages","artificialisation"),names_to="type",values_to="part") %>%
  group_by(LIB_CATEAAV2020,type) %>% 
  summarise(part=sum(part,na.rm=T)) %>% 
  ggplot()+
  aes(x=LIB_CATEAAV2020,fill=type,y=part)+
  geom_col(position = "dodge")+
  scale_y_continuous(labels = scales::percent)+
  coord_flip()+
geom_text(
    aes(label = round(part * 100, digits = 0)),
    vjust = 0.5,
    hjust = 1.5,
    size = 3,
    color = "white",
    position = position_dodge(width = 1)
  )+
  labs(x="",
       y="Part en %",
       title = "Quels sont les territoires qui participent le plus à l'artificialisation",
       subtitle = "proportionnellement à leur poids en ménages ?",
       caption = "source : CEREMA, Traitement : DDTM 59")+
  theme(legend.position = "bottom")+
    guides(fill = guide_legend(title = "Type de poids"))+
    theme_minimal()
```

On observe des tendances proches du couple emplois-activité :

-   La commune-centre, bien que concentrant près de 20% des ménages, n'artificialise que très peu espaces liés à l'habitat ;
-   Les autres communes du pôle principal représentent une part modeste des ménages (17%), mais une part très importante l'artificialisation (48%) ;
-   Les communes se trouvant dans la couronne représentent un quart des ménages mais près de trois quarts de l'artificialisation du SCOT ;
-   On peut toutefois nuancer ces similitudes concernant les communes du pôle principal, qui à la différence de l'emploi - où les parts relatives étaient équivalentes -, la part relative de l'artificialisation est près de 2 fois plus faible que la part des ménages.

#### Quelles sont les communes clés de l'artificialisation liée à l'activité ?

```{r echo=FALSE, message=FALSE, warning=FALSE}
nb_communes_centile <- dcomdept_ref_ti_scot %>% 
  summarise(n=n()/20) %>%
  pull(n) %>%
  round(digits=0)
```

On peut de nouveau séparer le territoire en groupe de `r nb_communes_centile` communes, soit (1/20 du total de communes) et les classer par superficie artificialisée.

```{r echo=FALSE, message=FALSE, warning=FALSE}
dcomdept_ref_ti_scot %>% 
  mutate(centile = ntile(dcomdept_ref_ti_scot$arthab0919,20)) %>% 
  select(centile,arthab0919) %>% 
  arrange(desc(centile)) %>% 
  group_by(centile) %>% 
  summarise(artif=sum(arthab0919/10000,na.rm=T)) %>% 
  ungroup() %>% 
  mutate(r_artif=artif/sum(artif,na.rm=T)*100) %>% 
  ggplot()+
  aes(x=centile/0.2,y=r_artif)+
  geom_col()+
  geom_text(aes(label = round(r_artif,digits = 1)),
            #position = position_stack(0.95),
            vjust=1.2,
            size=3,
            color="white")+
  theme_minimal()+
  theme(legend.position = "none")+
  labs(x = "Quantiles des communes",
       y = "% de la surface totale artificialisée",
       title = "Distribution des communes",
       subtitle = "en fonction de leur contribution à l'artifcialisation liée à l'habitat",
       caption = "Années : 2009-2018, Source : CEREMA, Traitement : DDTM 59",
       fill = "")

```

```{r echo=FALSE, message=FALSE, warning=FALSE}
centile1920_h <- dcomdept_ref_ti_scot %>% 
  mutate(centile = ntile(dcomdept_ref_ti_scot$arthab0919,20)) %>% 
  select(centile,arthab0919) %>% 
  arrange(desc(centile)) %>% 
  group_by(centile) %>% 
  summarise(artif=sum(arthab0919/10000,na.rm=T)) %>% 
  ungroup() %>% 
  mutate(r_artif=artif/sum(artif,na.rm=T)*100) %>% 
  filter(centile>18) %>% 
  summarise(v = sum(r_artif)) %>% 
  pull(v) %>% 
  round(digits=0)

list_quantile1920_h <- dcomdept_ref_ti_scot %>% 
  mutate(centile = ntile(dcomdept_ref_ti_scot$arthab0919,20)) %>% 
  filter(centile>18) %>% 
  select(IDCOM,centile)
```

```{r echo=FALSE, message=FALSE, warning=FALSE}
tot_artif_h <- dcomdept_ref_ti_scot %>% summarise(v=sum(arthab0919/10000,na.rm=T)) %>% pull(v) %>% round(digits=0)
```

La situation est sensiblement différente de l'activité : 10% des communes (soit `r 2*nb_communes_centile`) ont artificialisé près de `r centile1920_h`% des espaces naturels, agricoles et forestiers consommés (`r tot_artif_h` Ha) ces 10 dernières années sur le territoire.

La liste de ces communes est la suivante :

```{r echo=FALSE, message=FALSE, warning=FALSE}
tab_top_hab1920 <- dcomdept_ref_ti_scot %>% 
  mutate(centile = ntile(dcomdept_ref_ti_scot$arthab0919,20)) %>% 
  select(EPCI20TXT,IDCOMTXT,arthab0919,centile) %>% 
  mutate(artif=round(arthab0919/10000,digits=0)) %>% 
  mutate(r_artif=round(artif/sum(artif,na.rm=T)*100,digits=1)) %>% 
  arrange(desc(r_artif)) %>% 
  filter(centile>18) %>% 
  select(-arthab0919,-centile) 


names(tab_top_hab1920) <- c("EPCI", "Commune", "Ha artificialisés", "Part du SCoT")
tab_top_hab1920 %>% tableau() 

# kable(format = "pipe",
#   tab_top_hab1920,
#   col.names = c("EPCI", "Commune", "Ha artificialisés", "Part du SCoT"),
#   format.args = list(decimal.mark = ',', big.mark = " ")
# )%>% 
#   kable_styling("hover", full_width = F) 
```

#### Répartition des communes en fonction de leur artificialisation

Une autre approche consiste à savoir combien de communes ont artificialisé plus d'une surface donnée.

Le graphique ci-dessous appelé *fonction de répartition empirique* permet de connaître pour un seuil désiré, le pourcentage de communes se trouvant de chaque côté de ce dernier.

```{r echo=FALSE, message=FALSE, warning=FALSE}
dcomdept_ref_ti_scot %>% 
  ggplot()+
  aes(x=arthab0919/10000)+
  stat_ecdf(geom = "step")+
  theme_minimal()+
  theme(legend.position = "none")+
  labs(x = "Ha artificialisés par commune",
       y = "% des communes",
       title = "Répartition des communes en fonction de leur artificialisation",
       subtitle = "liée à l'habiat",
       caption = "Source : CEREMA, Traitement : DDTM 59",
       fill = "")+
         geom_vline(xintercept=8,color="grey")+
         geom_hline(yintercept=0.75,color="grey")+
  scale_y_continuous(labels = scales::percent)
```

**75% des communes ont artificialisé moins de 8 Ha durant les 10 dernières années.**

#### Proportionnelement aux nombres de ménages par communes

Le graphique suivant reprend la répartition proportionnelle des ménages et de l'artificialisation à l'échelle de la commune.

```{r echo=FALSE, message=FALSE, warning=FALSE}

dcomdept_ref_ti %>% 
  filter(IDDEP==choix_dept) %>% 
  filter(lib_scot==choix_scot) %>% 
  mutate(part_men_scot = men17/sum(men17,na.rm=T),
         part_art_hab_scot = arthab0919/sum(arthab0919,na.rm=T)) %>% 
  group_by(EPCI20TXT,IDCOMTXT) %>% 
  summarise(art_hab=sum(part_art_hab_scot,na.rm=T),
            men=sum(part_men_scot,na.rm=T)) %>% 
  ggplot()+
  aes(x=men,y=art_hab,color=EPCI20TXT)+
  geom_point()+
  geom_text_repel(aes(label=IDCOMTXT),size=3,max.overlaps = 6)+
  geom_abline(slope=1, intercept=0, color = "grey")+
  scale_y_continuous(labels = scales::percent)+
  scale_x_continuous(labels = scales::percent)+
  labs(x="Part des ménages en %",
       y="Part de l'artificialisation liée à l'habitat en %",
       title = "Quels sont les territoires qui participent le plus à l'artificialisation",
       subtitle = "liée à l'habitat et proportionnellement aux nombres de ménages ?",
       caption = "source : CEREMA, Traitement : DDTM 59")+
  guides(fill = guide_legend(title = "Type de poids"))+
  theme_minimal()+
  guides(color = guide_legend(title = "",override.aes = aes(label = "")))+
  theme(legend.position = "bottom")

```

*La droite grisée représente le ratio un pour un, c'est-à-dire l'équilibre entre la part des ménages et l'artificialisation liée à l'habitat.*

On distingue plusieurs éléments :

-   On retrouve les différents extrêmes qui étaient présentés dans les boîtes à moustaches précédentes mais dans un contexte plus large ;
-   Quelques communes situées dans la partie en haut à gauche du graphique ont un rapport entre leur poids dans l'artificialisation liée à l'habitat et leur taux de ménages très élevé ;
-   Lille représentant plus de 20% des ménages, n'a artificialisé à destination de l'habitat moins de 1% des surfaces artificialisées du SCOT ;
-   A titre d'exemple, les communes de ,Pont-à-Marcq et Templeuve ont un poids similaire en matière de ménages, toutefois Templeuve-en-Pévèle a artificialisé près de 3 fois plus de surface liée à l'habitat.

#### A l'échelle infra communale

Tout comme pour l'artificialisation globale, on peut observer le SCoT à la maille du carreau afin de situer précisément les zones avec une forte artificialisation.

```{r echo=FALSE, message=FALSE, warning=FALSE}

dcarrdept_ref_sf_scot %>% 
  mutate(art09hab19=round(art09hab19/10000,digits=1)) %>% 
  tm_shape()+
  tm_fill(col = "art09hab19",
          colorNA=NULL,
          style = "jenks",
          legend.format = (digits=0),
          title = "Artificialisation en Ha")+
  tm_layout(
    frame = F,
    main.title = "Artificialisation liée à l'habitat entre 2009 et 2018",
            main.title.size = 1,
    legend.outside = T
  )+
  dcomdept_ref_sf_scot %>% 
  group_by(lib_scot) %>% 
  summarise() %>% 
  tm_shape()+
  tm_borders()+
  dcomdept_ref_sf_scot %>% 
  group_by(EPCI20TXT) %>% 
  summarise() %>% 
  tm_shape()+
  tm_borders(lwd = 1)+
  dcomdept_ref_sf_scot %>% 
  group_by(IDCOMTXT) %>% 
  summarise() %>% 
  tm_shape()+
  tm_borders()+
  dcomdept_ref_sf_scot %>% filter(LIB_CATEAAV2020=="Commune-centre") %>% 
  tm_shape()+
  tm_text(text = "IDCOMTXT",size = 0.7)+
  tm_credits("Années : 2009-2018, \nSource : CEREMA,\nRetraitement : DDTM 59",position = c("left","bottom"),size = 0.4)
```

```{r echo=FALSE, message=FALSE, warning=FALSE}


  dcarrdept_ref_sf_scot %>% 
  mutate(art09hab19=round(art09hab19/10000,digits=1)) %>% 
  tm_shape()+
  tm_fill(col = "art09hab19",
          colorNA=NULL,
          style = "jenks",
          legend.format = (digits=0),
          title = "Artificialisation en Ha")+
  tm_layout(
    frame = F,
    main.title = "Artificialisation liée à l'habitat entre 2009 et 2018",
            main.title.size = 1,
    legend.outside = T
  )+
  dcomdept_ref_sf_scot %>% 
  group_by(lib_scot) %>% 
  summarise() %>% 
  tm_shape()+
  tm_borders()+
  dcomdept_ref_sf_scot %>% 
  group_by(EPCI20TXT) %>% 
  summarise() %>% 
  tm_shape()+
  tm_borders(lwd = 1)+
  dcomdept_ref_sf_scot %>% 
  group_by(IDCOMTXT) %>% 
  summarise() %>% 
  tm_shape()+
  tm_borders()+
  semi_join(tache,dcarrdept_ref_ti_scot,by=c("ccocom"="IDCOM")) %>% 
  tm_shape()+
  tm_fill(col = "grey",alpha = 0.3)+
  tm_credits("Années : 2009-2018, \nSource : CEREMA,\nRetraitement : DDTM 59",position = c("left","bottom"),size = 0.4)

```

La situation est - comme déjà évoquée à ma maille communale - très différente de l'artificialisation liée à l'activité.
On note de nombreuses proches d'artificialisation réparties sur l'ensemble des pôles du SCoT.

L'ensemble des ces carreaux se situent en périphérie des tâches urbaines, comme le détaillent les cartes suivantes reprenant les mêmes données avec un zoom sur les communes les plus actives.

```{r echo=FALSE, message=FALSE, warning=FALSE}
semi_join(dcarrdept_ref_sf_scot,
          list_quantile1920_h %>% filter(centile %in% c("19","20")),
          by=c("IDCOM")) %>% 
  mutate(art09hab19=art09hab19/10000) %>% 
  tm_shape()+
  tm_fill(col="art09hab19",
          colorNA=NULL,
          title = "Artificialisé en Ha")+
  tm_borders() +
  tm_facets(by="IDCOMTXT")+
  dcomdept_ref_sf_scot %>% 
  tm_shape()+
  tm_borders()+
  semi_join(tache,dcarrdept_ref_ti_scot,by=c("ccocom"="IDCOM")) %>% 
  tm_shape()+
  tm_fill(col = "grey",alpha = 0.3)+
  tm_layout(
    frame = F,
    main.title = "Artificialisation liée à l'habitat entre 2009 et 2018",
    legend.outside=F)+
  tm_credits("Années : 2009-2018, \nSource : CEREMA,\nRetraitement : DDTM 59",position = c("left","bottom"),size = 0.4)
# ajouter le fond osm et un alpha faible pour voir les parties urbaines.
```

## L'efficacité de l'artificialisation

Les différentes analyses réalisées jusqu'à présent mettaient en avant la relation entre la part de l'emploi ou des ménages et la part d'artificialisation.
Ces rapports de forces permettent en effet de dégager des grandes tendances ou bien même des cas particuliers.

On peut pousser le raisonnement plus loin en regardant le lien entre l'évolution de l'emploi ou des ménages et l'artificialisation respectivement liée à l'activité ou l'habitat sur cette même période.

*Les données utilisées dans ces parties sont restreints à la période 2012-2017.*

### Pour l'activité

Le graphique ci-dessous représente de nouveaux les communes avec cette fois ci, en abscisse, la surface consommée à destination de l'emploi et en ordonnée, les évolutions de l'emploi.

Une commune ayant gagné des emplois et artificialisé se trouvera alors au-dessus de l'axe des abscisses.
À l'inverse, une commune ayant perdu des emplois et artificialisé se trouvera sous cet axe.
Plus la commune se trouve en bas et à droite, plus elle a artificialisé ET perdu des emplois.

```{r echo=FALSE, message=FALSE, warning=FALSE}

dcomdept_ref_ti_scot %>% 
  ggplot()+
  aes(x=artact1217/10000, y=emp1217, color=LIB_CATEAAV2020, size=pop17)+
  geom_point()+
  geom_text_repel(aes(label=IDCOMTXT),size=3,max.overlaps = 10)+
  theme_minimal()+
  #theme(legend.direction = "vertical") +
  labs(caption = "Source : CEREMA, Retraitement : DDTM 59")+
 #   geom_rug(size=0.5)+
  geom_vline(xintercept=0,color="black")+
  geom_hline(yintercept=0,color="black")+
  theme_minimal()+
  #theme(legend.position = "bottom")+
  labs(x = "Ha artificialisé pour l'activité",
       y = "Evolution de l'emploi entre 2012 et 2017",
       title = "Lien entre évolution des emplois et artificialisation",
       #subtitle = "",
       caption = "Années : 2012-2017, Source : CEREMA, Traitement : DDTM 59",
       fill = "")+
  scale_y_continuous(labels = function(x) format(x, big.mark = " ", scientific = FALSE))+
  scale_x_continuous(labels = function(x) format(x, big.mark = " ", scientific = FALSE))+
  guides(color = guide_legend(title = "Type de communes",override.aes = aes(label = "")))+
  scale_size_continuous(guide = FALSE)
    #theme(legend.position = "bottom")


```

Ce graphique illustre plusieurs points importants :

-   Lille connaît une situation très particulière avec une très forte croissance d'emplois sur la période considérée ;

-   Seules `r dcomdept_ref_ti_scot %>% filter(emp1217>0) %>% summarise(n=n()) %>% pull(n)` communes ont gagné des emplois (contre `r dcomdept_ref_ti_scot %>% filter(emp1217<0) %>% summarise(n=n()) %>% pull(n)` qui en ont perdu) ;

-   On peut distinguer plusieurs dynamiques :

    -   Les communes qui ont connu une croissance d'emplois et artificialisé de manière importante (Villeneuve-d'Ascq, Neuville-en-Ferrain, La Chapelle-d'Armentières) ;
    -   Les communes ayant peu artificialisé mais perdu de nombreux emplois : Roubaix, Tourcoing ;
    -   Le cas de Lesquin qui a beaucoup artificialisé ET perdu des emplois ;
    -   Sainhuin-en-Mélantois et Fretin qui ont relativement peu artificialisé et connu une augmentation d'emplois.
    -   Le reste des communes qui n'ont que *relativement* peu artificialisé et connu des situations hétérogènes en matière d'emplois tout en restant mesurées.

#### Efficacité de l'artificialisation

Comme plus longuement détaillé dans la première partie relative au département du Nord, on peut calculer un ratio que l'on appelle efficacité de l'artificialisation pour l'activité.
Ce ratio permet de mesurer le rapport entre l'évolution des emplois et l'évolution de l'artificialisation sur la même période.
Il a donc pour unité : *emplois par Ha artificialisé*.

Il est bien entendu évident qu'il n'y a pas un lien direct et unique entre l'artificialisation liée à l'activité et les emplois.
De nombreux facteurs peuvent expliquer partiellement ce phénomène.
Toutefois, il est tout de même pertinent, car il met en avant un élément souvent présent dans les projets d'aménagement publics : créer ou développer des zones d'activité pour créer de l'emploi sur le territoire.
En effet, la démarche d'artificialisation a toujours un objectif.

Bien que réducteur, cet indicateur donne tout de même une certaine idée de la dynamique territoriale en matière.

Afin de rendre la carte lisible, seules les communes ayant artificialisé plus d'un Ha sur la période sont gardées (soit 50 % des communes dans le cas d'espèce).

```{r echo=FALSE, message=FALSE, warning=FALSE}
efficacite_artif_com %>%  
  tm_shape()+
  tm_borders()+
  dcomdept_ref_sf_scot %>% filter(LIB_CATEAAV2020=="Commune-centre") %>% 
  tm_shape()+
  tm_borders(col="black",lwd = 2)+
  efficacite_artif_com %>% 
    filter(art_act>1) %>% 
  mutate(emphaact=round(emphaact,digits=0)) %>% 
  mutate_if(is.numeric, ~ replace_na(., NA) %>% replace(., is.infinite(.), NA)) %>% 
  filter(!is.na(emphaact)) %>% 
  tm_shape()+
  tm_bubbles(size="art_act",
             col = "emphaact",
             style="quantile",
             n=6,
             title.col="Emplois par Ha",
             legend.size.show = F,
             scale = 3,
             showNA=F)+
  tm_layout(main.title = "",
            frame = F,
            legend.position = c("left","bottom"),
            legend.outside = F)+
  tm_text("emphaact",size = 0.7)+
  tm_layout(main.title = "Efficacité de l'artificialisation \n en matière d'activité",
            main.title.size = 1.2,
            main.title.fontface = "bold",
            main.title.position = "center",
            frame = F,
            legend.position = c("left","bottom"),
            legend.outside = F)+
  tm_credits("Années : 20012-2017, \nSource : CEREMA,\nRetraitement : DDTM 59",position = c("left","bottom"),size = 0.4)
```

*La taille des cercles est proportionnelle à la surface artificialisée durant la période.*

On retrouve une version quantitative et spatiale des conclusions précédentes :

-   Un grand nombre de communes ont un taux d'efficacité positif ;
-   La frange frontalière de la MEL connaît des taux d'efficacité négatifs et importants (Roubaix, Tourcoing) dus en grande partie aux fortes baisses des taux d'emplois ;
-   Lille a un taux d'efficacité très important : **pour chaque hectare artificialisé à Lille, près de 1500 emplois ont été créés**.

On peut analyser ces efficacités par type de communes afin de voir si une tendance peut émerger.
Le graphique ci-dessous reprend donc les valeurs de la cartographie classées par type de communes.

```{r echo=FALSE, message=FALSE, warning=FALSE}
efficacite_artif_com %>% 
  filter(art_act> 1) %>% 
  ggplot()+
  geom_hline(yintercept=0,color="grey")+
  aes(y=emphaact,x=fct_reorder(LIB_CATEAAV2020,emphaact,median),fill=LIB_CATEAAV2020)+
  geom_boxplot()+
  theme_minimal()+
  theme(legend.position = "none") + 
  coord_flip()+
  labs(x="",
       y="emplois par Ha artificialisé",
       title = "Efficacité de l'artificialisation liée à l'activité",
       subtitle = "entre 2012 et 2017",
       caption="Source : CEREMA, Traitement : DDTM 59",
       fill="")
  
# 
# efficacite_artif_com %>% 
#   group_by(LIB_CATEAAV2020) %>% summarise(median(emphaact))
```

On note une forte disparité des efficacités des communes du pôle.
Une explication pourrait être que chaque commune prise séparément dispose de nombre d'emplois important et par conséquent les variations le sont d'autant.

La médiane de l'efficacité entre les communes de la couronne et du pôle sont identiques.

### Pour l'habitat

Le graphique ci-dessous représente de nouveaux les communes avec cette fois ci, en abscisse, la surface consommée à destination de l'habitat et en ordonnée, les évolutions des ménages.

Une commune ayant gagné des ménages et artificialisé se trouvera alors au-dessus de l'axe des abscisses.
À l'inverse, une commune ayant perdu des ménages et artificialisé se trouvera sous cet axe.
Plus la commune se trouve en bas et à droite, plus elle a artificialisé ET perdu des ménages.

```{r echo=FALSE, message=FALSE, warning=FALSE}
dcomdept_ref_ti_scot %>% 
  ggplot()+
  aes(x=arthab1217/10000, y=men1217, color=LIB_CATEAAV2020, size=pop17)+
  geom_point()+
  geom_smooth()+
  geom_text_repel(aes(label=IDCOMTXT),size=3,max.overlaps = 10)+
  theme_minimal()+
  #theme(legend.direction = "vertical") +
  labs(caption = "Source : CEREMA, Retraitement : DDTM 59")+
 #   geom_rug(size=0.5)+
  geom_vline(xintercept=0,color="black")+
  geom_hline(yintercept=0,color="black")+
  theme_minimal()+
  #theme(legend.position = "bottom")+
  labs(x = "Ha artificialisé pour l'habitat",
       y = "Evolution des ménages entre 2012 et 2017",
       title = "Lien entre évolution des ménages et artificialisation",
       #subtitle = "",
       caption = "Années : 2012-2017, Source : CEREMA, Traitement : DDTM 59",
       fill = "")+
  scale_y_continuous(labels = function(x) format(x, big.mark = " ", scientific = FALSE))+
  scale_x_continuous(labels = function(x) format(x, big.mark = " ", scientific = FALSE))+
  guides(color = guide_legend(title = "Type de communes",override.aes = aes(label = "")))+
  scale_size_continuous(guide = FALSE)
  
    #theme(legend.position = "bottom")
```

-   La situation est différente de celle de l'activité ;

-   On distingue trois dynamiques qui s'accordent relativement bien avec le type de communes :

    -   Lille a très peu artificialisé en matière d'habitat et a connu une très grande évolution des ménages ;
    -   Les communes du pôle ont généralement gagné beaucoup de ménages et ont artificialisé de manière très hétérogène. On note toutefois - à l'exception de Roubaix-Tourcoing-Villeneuve-d'Ascq - une légère corrélation entre hectares artificialisés et nouveaux ménages ;
    -   Les communes de la couronnes ont gagné moins de ménages et ont moins artificialisé. On retrouve de nouveau une légère corrélation entre artificialisation et nombre de ménages.

#### Efficacité de l'artificialisation

Comme plus longuement détaillé dans la première partie relative au département du Nord, on peut calculer un ratio que l'on appelle efficacité de l'artificialisation pour l'habitat.
Ce ratio permet de mesurer le rapport entre l'évolution des emplois et l'évolution de l'artificialisation sur la même période.
Il a donc pour unité : *ménages par Ha artificialisé*.

Bien que réducteur, cet indicateur donne tout de même une certaine idée de la dynamique territoriale en matière.

Il est bien entendu évident qu'il n'y a pas un lien direct et unique entre l'artificialisation liée à l'habitat et les ménages De nombreux facteurs peuvent expliquer partiellement ce phénomène.
Toutefois, il est tout de même pertinent, car il met en avant un élément souvent présent dans les projets d'aménagement publics : créer ou développer des zones pavillonnaires pour accueillir des nouveaux ménages sur le territoire.
En effet, la démarche d'artificialisation a toujours un objectif intrinsèque.

Afin de rendre la carte lisible, seules les communes ayant artificialisé plus d'un Ha sur la période sont gardées (soit plus de 87 % des communes dans le cas d'espèce).

```{r echo=FALSE, message=FALSE, warning=FALSE}
efficacite_artif_com %>%  
  tm_shape()+
  tm_borders()+
  dcomdept_ref_sf_scot %>% filter(LIB_CATEAAV2020=="Commune-centre") %>% 
  tm_shape()+
  tm_borders(col="black",lwd = 2)+
  efficacite_artif_com %>% 
    filter(art_hab>1) %>% 
  mutate(menhahab=round(menhahab,digits=0)) %>% 
  mutate_if(is.numeric, ~ replace_na(., NA) %>% replace(., is.infinite(.), NA)) %>% 
  filter(!is.na(menhahab)) %>% 
  tm_shape()+
  tm_bubbles(size="art_hab",
             col = "menhahab",
             style="jenks",
            # n=6,
             title.col="Ménages par Ha",
             legend.size.show = F,
             scale = 3,
             showNA=F)+
  tm_layout(main.title = "",
            frame = F,
            legend.position = c("left","bottom"),
            legend.outside = F)+
  tm_text("menhahab",size = 0.7)+
  tm_layout(main.title = "Efficacité de l'artificialisation \n en matière d'habitat",
            main.title.size = 1.2,
            main.title.fontface = "bold",
            main.title.position = "center",
            frame = F,
            legend.position = c("left","bottom"),
            legend.outside = F)+
  tm_credits("Années : 2012-2017, \nSource : CEREMA,\nRetraitement : DDTM 59",position = c("left","bottom"),size = 0.4)

#tmap_arrange(tm_art,tm_art_hab,tm_art_act,nrow = 3)
```

*La taille des cercles est proportionnelle à la surface artificialisée durant la période.*

-   On peut noter que la frange Sud de Lille connaît les taux les plus élevés ;
-   Les communes ayant le plus artificialisé de la CCPC ont des taux d'efficacité assez faibles inférieurs à 10 ménages par Ha artificialisé ;
-   Beaucoup de communes disposent d'un taux positifs : `r efficacite_artif_com %>% ungroup() %>%  filter(menhahab>0) %>% summarise(n=n()) %>% pull(n)` sur `r efficacite_artif_com %>% ungroup() %>%  summarise(n=n()) %>% pull(n)`.

On peut analyser ces efficacités par type de communes afin de voir si une tendance peut émerger.
Le graphique ci-dessous reprend donc les valeurs de la cartographie classées par type de communes.

```{r echo=FALSE, message=FALSE, warning=FALSE}
# répartition des efficacités d'artificialisation selon les communes
efficacite_artif_com %>% 
  filter(art_hab> 1) %>% 
  ggplot()+
  geom_hline(yintercept=0,color="grey")+
  aes(y=menhahab,x=fct_reorder(LIB_CATEAAV2020,menhahab,median),fill=LIB_CATEAAV2020)+
  geom_boxplot()+
  geom_text_repel(aes(label=IDCOMTXT), size=3,max.overlaps = 10)+
  theme_minimal()+
  theme(legend.position = "none") + 
  coord_flip()+
  labs(x="",
       y="ménages par Ha artificialisé",
       title = "Efficacité de l'artificialisation liée à l'habitat",
       subtitle = "entre 2012 et 2017",
       caption="Source : CEREMA, Traitement : DDTM 59",
       fill="")
  

```

Ce graphique permet d'émettre les enseignements suivant :

-   Assez logiquement, **plus on s'éloigne de la commune centre, plus l'efficacité d'artificialisation diminue en moyenne** ;
-   Les communes du pôle principal ont en valeur médiane, le taux d'efficacité plus élevé, de l'ordre de 50 ménages par hectare ;
-   L'efficacité est négative pour très peu de communes du SCOT ;
-   L'écart inter-quartile est le plus important pour les communes des pôles, illustrant ainsi la diversité des dynamiques.

